ACORDAO-COMPLETO-2470982

ACÓRDÃO 3314/2023 ATA 13/2023 - SEGUNDA CÂMARA

VISTOS, relatados e discutidos estes autos de tomada de contas especial, constituída especificamente para apurar indícios de irregularidades relativas a pagamentos de medições excessivas do quantitativo de pessoal envolvido na prestação dos serviços de supervisão e de gestão ambiental de obras de adequação do subtrecho da BR-101/RJ entre Santa Cruz (km 385,8) e Itacuruçá (km 411,96) , objetos, respectivamente, dos Contratos TT-008/2007-00 e PP-182/2007-00, decorrentes de licitações promovidas pelo DNIT.
ACORDAM os Ministros do Tribunal de Contas da União, reunidos em Sessão da 2ª Câmara, diante das razões expostas pelo Relator, em:
9.1. certificar a incidência de prescrição intercorrente no processo, tendo como efeito o seu arquivamento, sem julgamento de mérito, em relação aos responsáveis Engesur Consultoria e Estudos Técnicos Ltda. (33.104.175/0001-06) , Projemax Engenharia e Consultoria Ltda. (35.788.793/0001-30) , Pacs - Planejamento, Assessoria, Consultoria e Sistemas S.A. (34.271.379/0001-96) , Marcelo Cotrim Borges (XXX.943.407-XX) , Rodrigo Antônio Ribeiro Costa (XXX.267.907-XX) , Alberto Gomes Morais (XXX.920.797-XX) , Antonio Muriel de Luna Coutinho (XXX.134.324-XX) , Arysson Siqueira Silva (XXX.235.057-XX) , Arnaldo Pinho Rodrigues (XXX.150.577-XX) e Wanderson Lopes da Silva (XXX.014.556-XX) ;
9.2. julgar regulares as contas dos responsáveis Angela Maria Barbosa Parente (XXX.620.373-XX) , Georges Ibrahim Andraos Filho (XXX.290.671-XX) e Jair Sarmento da Silva (XXX.354.500-XX) , dando-lhes quitação plena, com fundamento nos arts. 1º, inciso I, e 16, inciso I, da Lei 8.443/1992, haja vista que, antes do reconhecimento da prescrição, comprovaram a insubsistência das imputações que lhes foram atribuídas no processo;
9.3. excluir a responsabilidade das empresas Concremat Engenharia e Tecnologia S.A. (33.146.648/0001-20) e Tecnosolo Engenharia S.A. - em recuperação judicial (33.111.246/0001-90) .
9.4. notificar os responsáveis e o Departamento Nacional de Infraestrutura de Transportes - Dnit.

Tomada de contas especial referente a indícios de pagamentos excessivos de serviços de supervisão e de gestão ambiental nas obras de adequação do subtrecho da BR-101/RJ entre Santa Cruz e Itacuruçá.

Segunda Câmara

Departamento Nacional de Infraestrutura de Transportes (Dnit).

3. Responsáveis: Engesur Consultoria e Estudos Técnicos Ltda. (33.104.175/0001-06), Projemax Engenharia e Consultoria Ltda. (35.788.793/0001-30), Pacs - Planejamento, Assessoria, Consultoria e Sistemas S.A. (34.271.379/0001-96), Concremat Engenharia e Tecnologia S.A. (33.146.648/0001-20), Tecnosolo Engenharia S.A. - em recuperação judicial (33.111.246/0001-90), Alberto Gomes Morais (XXX.920.797-XX), Angela Maria Barbosa Parente (XXX.620.373-XX), Antonio Muriel de Luna Coutinho (XXX.134.324-XX), Arnaldo Pinho Rodrigues (XXX.150.577-XX), Arysson Siqueira Silva (678.235.05720), Georges Ibrahim Andraos Filho (XXX.290.671-XX), Jair Sarmento da Silva (XXX.354.500-XX), Marcelo Cotrim Borges (XXX.943.407-XX), Rodrigo Antônio Ribeiro Costa (XXX.267.907-XX) e Wanderson Lopes da Silva (XXX.014.556-XX).

13.1. Ministros presentes: Augusto Nardes (na Presidência), Aroldo Cedraz e Vital do Rêgo (Relator).
13.2. Ministro-Substituto convocado: Marcos Bemquerer Costa.

VITAL DO RÊGO

Trata-se de tomada de contas especial constituída por determinação do item 9.1.3 do Acórdão 1054/2011-TCU-Plenário (TC Processo 011.341/2009-1) , especificamente para apurar indícios de irregularidades relativas a pagamentos de medições excessivas do quantitativo de pessoal envolvido na prestação dos serviços de supervisão e de gestão ambiental das obras de adequação da BR-101/RJ, subtrecho de Santa Cruz (km 385,8) a Itacuruçá (km 411,96) , incluindo o acesso ao Porto de Itaguaí/Sepetiba (km 403,5) , objetos, respectivamente, dos Contratos TT-008/2007-00 e PP182/200700, decorrentes de licitações promovidas pelo Departamento Nacional de Infraestrutura de Transportes (DNIT) .
2.	Convém, inicialmente, transcrever trechos da instrução da então SeinfraRodoviaAviação antecedente à citação dos responsáveis, que contêm detalhes das ocorrências e de como os débitos foram calculados e atribuídos individualmente (peças 91/93) :
	" (...) 
Contrato TT-008/2007-00.
I.1 Situação Encontrada
No Achado de Auditoria 3.1 do Relatório de Fiscalização nº 96 (peça 18, p. 37-48) , a equipe de auditoria informa que havia a previsão de uma equipe técnica para supervisão das obras composta por oito profissionais de nível superior alocados em tempo integral ao contrato, a saber: um consultor, um engenheiro supervisor, um engenheiro residente, dois engenheiros de estruturas e três engenheiros auxiliares. Todos os profissionais estavam sendo medidos em junho de 2009, época da auditoria, conforme se verifica na peça 58.
Em visita às instalações do consórcio supervisor tanto na obra quanto na Superintendência Regional do Dnit no estado do Rio de Janeiro (Dnit/RJ) , foi constatado que, dos profissionais de nível superior, somente o engenheiro supervisor e o engenheiro consultor estavam presentes. Na mesma visita, os auditores do TCU verificaram que no escritório do consórcio supervisor, no canteiro de obras, não havia nem espaço físico para acomodar todos os profissionais de nível superior medidos. Fato que por si só já se manifesta como indício de que a situação de presença de profissionais sendo pagos em excesso nas medições dos trabalhos de supervisão já ocorriam desde o início do contrato. (peça 18, p. 38-39) 
Em relação aos profissionais da equipe técnica de nível auxiliar, a previsão de 26 profissionais, sendo dois auxiliares de engenheiro, três inspetores de campo, três fiscais de campo, dois desenhistas/calculistas, um topógrafo chefe, dois topógrafos, três topógrafos auxiliares, três auxiliares de topografia, dois laboratoristas chefes, três laboratoristas e dois operadores de computador e outros sete profissionais como pessoal administrativo (um chefe de escritório, dois datilógrafos/digitadores e quatro serventes/vigias) . Desses 33 profissionais citados, a equipe de auditoria constatou pessoalmente a presença de sete, a saber: um inspetor de campo, dois laboratoristas, um auxiliar de engenheiro, um chefe de escritório e dois operadores de computador. (peça 18, p. 38-39) 
O engenheiro supervisor mencionou, durante a visita in loco que estariam prestando serviço mais três fiscais de campo, dois topógrafos, um servente/vigia e dois auxiliares de topografia.
Considerando como verdadeiras as informações prestadas pelo engenheiro supervisor, totaliza-se quinze profissionais de nível auxiliar. 
O Dnit/RJ não atendeu às determinações do Acórdão 3025/2009-TCU-Plenário (peça 21, detalhadas no item 7 desta) e não trouxe informações que pudessem elidir a situação irregular constatada pela equipe de auditoria.
No Acórdão 1021/2015-TCU-Plenário (peça 29) , o Superintendente, à época das determinações exaradas no âmbito do Acórdão 3025/2009-TCU-Plenário, foi multado pelo colegiado do TCU por ter descumprido os itens 9.2.1 e 9.2.1.1
I.2 Análise
As peças 13,14,15,16,17 que trouxeram as informações requeridas por meio do Ofício 0606/2014-TCU/SecobRodovia (peça 7) , não conseguiram elucidar e nem demonstrar o contrário do apontado no Achado de Auditoria 3.1, presente no Relatório de Auditoria 96/2009 (peça 18) . Sendo assim, é imperativo o prosseguimento na apuração dos fatos. Assim, será necessária a análise quanto à responsabilidade dos gestores regionais que estiveram à frente da unidade regional do Rio de Janeiro, e dos fiscais nomeados para o acompanhamento dos contratos, calculando o débito de forma proporcional para cada um dos responsáveis no limite de suas responsabilidades.
Por força do que dispõe o art. 70, parágrafo único, da Constituição Federal de 1988, bem assim o art. 93 do Decreto-Lei 200/1967 c/c o art. 66 do Decreto 93.872/1986, resta claro que a comprovação da regularidade dos recursos públicos compete exclusivamente ao gestor dos recursos.
Tal entendimento, confirmado pelo Supremo Tribunal Federal (STF) no mandado de Segurança (MS 20.335/DF, de 12/10/1982 da Relatoria do Ministro Moreira Alves) , é também consolidado nesta Corte de Contas, conforme se verifica nos Acórdão 4869/2010-TCU-Primeira Câmara, 2.665/2009-TCU-Plenário, 5.798/2009-TCU-1ªCâmara, 5.858/2009-2ª Câmara, 903/2007-TCU-1ª Câmara e 1656/2006-TCU-Plenário.
Desse modo, o gestor deve fornecer todas as provas da regular aplicação dos recursos sob sua responsabilidade, em conformidade com os normativos vigentes e reiterada jurisprudência do TCU.
Os arts. 62 e 63 da Lei 4.320/1964 assim estabelecem: 
Art. 62. O pagamento da despesa só será efetuado quando ordenado após a sua regular liquidação.
Art. 63. liquidação da despesa consiste na verificação do direito adquirido pelo credor tendo por base os títulos e documentos comprobatórios do respectivo crédito.
 (...) 
§ 2º A liquidação da despesa por fornecimentos feitos ou serviços prestados terá por base:
I - a origem e o objeto do que se deve pagar;
II - a importância exata a pagar;
III - os comprovantes da entrega de material ou da prestação efetiva do serviço.
O art. 66 da Lei 8.666/1993 dispõe que o contrato deverá ser executado fielmente pelas partes, de acordo com as cláusulas avençadas e as normas desta Lei, respondendo cada uma pelas consequências de sua inexecução total ou parcial. Em outras palavras, as partes, contratante e contratado, possuem responsabilidade de entregar o objeto da avença de forma fiel ao combinado no momento do pacto contratual.
De acordo com o regimento interno, à época, do Dnit (peça 82) , art. 111, inciso IV, compete a Superintendência Regional acompanhar e fiscalizar os programas, projetos e obras de adequação de capacidade, ampliação, construção, manutenção, operação e restauração de rodovias.
Em que pese o Superintendente Regional poder nomear os fiscais para acompanhar e fiscalizar os contratos sob a abrangência da Superintendência, há o dever de vigiar esse acompanhamento e fiscalização.
No caso do contrato em análise, não houve por parte dos gestores Marcelo Cotrim Borges e Rodrigo Antônio Ribeiro Costa, à época Superintendentes Regionais do Dnit no estado do Rio de Janeiro, a comprovação da regular aplicação dos recursos e a prestação efetiva dos serviços e nem a comprovação do zelo necessário no dever de vigilância junto à fiscalização, em que pese ter atestado a execução dos serviços presentes nas medições. Quando instado a se manifestar, o Dnit/RJ limitou-se a encaminhar a negativa da empresa (peça 23) e informou que, até aquele momento, os apontamentos da auditoria estavam sendo analisados para identificar a necessidade de tomada de providências (peça 18, p. 44) .
Conforme já mencionado, a fiscalização do TCU constatou que no contrato em análise o total medido chegou a ser de 41 profissionais, porém no momento de verificação "in loco" a equipe de auditoria constatou a presença de dezessete (já consideradas as presenças dos profissionais mencionados pelo supervisor do consórcio no momento da visita) . Ou seja, um quantitativo de menos da metade do total medido não pode ser considerado de difícil verificação. 
Porém, as irregularidades apontadas pela auditoria não tiveram início somente na gestão do Sr. Marcelo Cotrim Borges. O início das medições em excesso encontra-se na gestão do Sr. Rodrigo Antônio Ribeiro Costa. O próprio relatório de auditoria (peça 18, p. 39) aponta o indício de que as medições em excesso estavam ocorrendo desde o início da execução do contrato, pois o escritório de supervisão no canteiro de obras nem sequer contava com espaço físico para acomodar os profissionais de nível superior.
Ambos os Superintendentes tiveram culpa em vigiar (in vigilando) a fiscalização dos serviços por parte dos fiscais, que propiciou o pagamento em excesso das medições do contrato TT-008/2007, com infração aos dispostos nos art. 62 e 63 da Lei 4.320/1964.
Observa-se que a gestão do Sr. Marcelo Cotrim Borges somente se iniciou em janeiro de 2009 (peça 87, p. 11) , porém o mesmo atestou os serviços presentes na 21ª medição que corresponderia ao período de outubro de 2008. Como não há nos processos da medição nada que particularize tal atitude, será o mesmo considerado o gestor responsável pela atestação dos serviços da 21ª medição em diante.
Os fiscais do contrato tinham por obrigação garantir que somente os profissionais que efetivamente realizaram os trabalhos de supervisão fossem medidos. Conforme a verificação da equipe de auditoria e a discrepância entre o verificado "in loco" e as medições (peças 30-58) há evidência de negligência durante o processo de medição. A conduta de atestar a execução dos serviços sem a presença efetiva dos profissionais que constavam na medição, propiciou a ocorrência do pagamento em excesso nas medições do contrato TT-008/2007.
Nesse caso, é direta a solidariedade dos fiscais do contrato de supervisão, pois há nexo causal entre as medições pagas em excesso (dano) e a conduta em atestar a execução dos serviços sem comprovar a presença efetiva dos profissionais que constavam nas medições.
Identificou-se conduta do consórcio supervisor de resistência em apresentar ao Dnit as informações solicitadas pela equipe de auditoria (peça 23) , com vistas a elidir as irregularidades constatadas "in loco". No entanto, esta constatação não serve para abonar a conduta dos gestores, dos fiscais e nem da própria contratada.
Conforme o parágrafo único do art. 70 da Constituição Federal de 1988 (CF/88) , prestará contas qualquer pessoa física ou jurídica, pública ou privada, que utilize, guarde, arrecade, gerencie ou administre dinheiros, bens e valores públicos ou pelos quais a União responda, ou que, em nome desta assuma obrigações de natureza pecuniária. Ou seja, onde houver bens e recursos públicos, sejam da União ou, por simetria, dos demais entes da federação, há necessidade de controle e prestação de contas à sociedade.
Nesse caso a o consórcio se beneficiou com o pagamento em excesso sem a presença efetiva dos profissionais que constavam nas medições, sendo cabível a citação solidária do consórcio formado pelas empresas Engesur, Pacs e Projemax junto com os demais responsáveis.
A planilha de pagamentos do Contrato TT-008/2007 (peça 87, p. 4-7) demonstra todos os valores pagos ao consórcio responsável, até a data da auditoria, indicando os respectivos números das notas fiscais utilizadas, data de sua emissão, data em que os serviços foram atestados, data dos pagamentos, valores pagos, quem ocupava o cargo de superintendente à época do atestado de execução e os nomes dos fiscais incumbidos de supervisionar os trabalhos.
I.3 Apuração do débito
Como a constatação se deu pela presença de da equipe de auditoria que verificou que não havia os profissionais que foram medidos e nem sequer espaço para a acomodação, será considerado para fins de apuração de débito as medições do início da supervisão até o mês de junho de 2009, mês da fiscalização. Como nos autos deste processo não consta outra inspeção "in loco" e nem evidência de que após a atuação do Tribunal o pagamento em excesso tenha persistido, o débito será apurado do início de execução dos serviços de supervisão até junho de 2009 (mês da fiscalização) .
Para fins de cálculo do débito, o ponto de partida é o início do contrato (1ª medição - ref: fev/2007) até a medição 29ª (ref.: jun/2009) será utilizada uma equipe paradigma, considerando tanto o presenciado pela equipe de auditoria, quanto o mencionado pelo engenheiro supervisor da contratada (peça18, p.17) .
A equipe paradigma será formada pelos seguintes profissionais:  consultor, engenheiro supervisor, três fiscais de campo, um inspetor de campo, dois laboratoristas, um auxiliar de engenheiro, um chefe de escritório, dois operadores de computador, um servente/vigia, dois topógrafos e dois topógrafos auxiliares.
	Cargo
	Quantidade
	Preços Iniciais (PI) , mês base: janeiro de 2007
	Subtotal

	Consultor
	1
	8.300,00
	8.300,00

	Engenheiro Supervisor
	1
	6.600,00
	6.600,00

	Fiscais de Campo
	3
	1.000,00
	3.000,00

	Inspetor de Campo
	1
	2.220,00
	2.200,00

	Laboratorista
	2
	1.300,00
	2.600,00

	Auxiliar de Engenheiro
	1
	2.200,00
	2.200,00

	Chefe de Escritório
	1
	1.300,00
	1.300,00

	Operador de Computador
	2
	740,00
	1.480,00

	Servente/vigia
	1
	381,00
	381,00

	Topógrafo
	2
	1.300,00
	2.600,00

	Topógrafo Auxiliar
	2
	1.150,00
	2.300,00

	Total a PI sem os demais acréscimos contratuais
	R$ 32.961,00

Quadro 1 - Equipe paradigma do Contrato TT-008/2007-00 (supervisão/projeto executivo) 
O valor da equipe paradigma será adotado como o valor a PI que realmente deveria ter sido pago para o consórcio em cada uma das 29 medições processadas. 
Porém, a contratada recebe em cada medição o valor a PI da equipe de supervisão mais as parcelas correspondentes aos encargos sociais, custos administrativos, remuneração da empresa e despesas fiscais (acréscimos contratuais) .
Os encargos sociais, os custos administrativos, remuneração da empresa e as despesas fiscais serão consideradas as contratualmente propostas, ou seja, adotar-se-á, respectivamente os seguintes valores percentuais: 75,10%, 5%, 2% e 21,23%.
Os encargos sociais incidem sobre o valor da PI da mão de obra, assim como os custos administrativos. A remuneração da empresa incide sobre valor a PI da mão de obra já computada as parcelas correspondentes aos encargos sociais e aos custos administrativos. O percentual de despesas fiscais incide sobre as parcelas da mão de obra, encargos sociais, custos administrativos e remuneração da empresa.
	Equipe Paradigma (A) 
	Valor a PI da equipe 

	Encargos Sociais (B) 
	= 75,10% * (A) 

	Custos Administrativos (C) 
	= 5% * (A) 

	Subtotal (D) 
	= A+B+C

	Remuneração (E) 
	= 2%*D

	Despesas Fiscais (F) 
	= 21,23% * (D+E) 

	Total
	=D+E+F

Quadro 2 - Percentual de despesas fiscais incidentes sobre as parcela de mão de obra, encargos sociais, custos administrativos e remuneração do Contrato TT-008/2007-00 (supervisão/projeto executivo) 
O fator que incidirá sobre a equipe paradigma, para fins de apuração de débito, será igual a 2,227019346. Ou seja, no caso em tela, o valor a PI da equipe paradigma será R$ 32.961,00 * 2,227019346 = R$ 73.404,78 (abr/2006) . 
Para cada medição, será calculado valor que o consórcio deveria ter recebido, multiplicando-se o valor da equipe paradigma pelo número de medições em apreço.
Porém há a necessidade de se verificar qual seria a devida parcela de reajustamento que o consórcio supervisor faria jus. Como o reajustamento varia temporalmente, será considerado o fator de reajuste conforme a medição.
Nas medições 1 e 2 não houve reajuste. Entre a 3ª medição e a 14ª o fator de reajustamento incidente é de 0,036 (3,60%) , entre as medições 15 e 26 o fator de reajustamento é de 0,0664 (6,64%) e nas demais o acréscimo devido ao reajustamento será de 0,1235 (12,35%) .
Para fins de determinação da data dos débitos e das responsabilidades, os valores constantes da planilha citada no item 40 desta foram resumidos por data de pagamento e agrupados por grupo de responsabilidades (peça 87, p. 8) , demonstrando quem foi o superintendente a atestar os serviços, quem eram os fiscais responsáveis em cada data de pagamento, o valor total pago em cada data, o valor que a empresa deveria ter recebido (equipe paradigma) e o valor do débito, sendo este a diferença entre o valor efetivamente pago e o que deveria ter sido desembolsado pelos cofres públicos.
Com base no mesmo documento citado no item precedente, é possível se observar que o consórcio recebeu a quantia de R$ 6.756.910,81, quando deveria ter recebido apenas R$ 2.246.134,88 (equipe paradigma) no período, gerando um pagamento a maior e, consequente, um dano ao erário no valor total de R$ 4.510.775,93.
Também pode-se perceber as responsabilidades solidárias dos servidores do Dnit que atuaram no contrato, a saber:
a) Sr. Rodrigo Antônio Ribeiro Costa (CPF: XXX.267.907-XX) , na qualidade de superintendente regional do Dnit/RJ, responsável pelos pagamentos efetuados entre 25/5/2007 e 30/12/2008, por assinar documentos atestando que os serviços teriam sido executados em conformidade com o contrato, o que causou pagamento a maior e gerou dano ao erário num total de R$ 2.964.612,36;
b) Em solidariedade com o Sr. Rodrigo Antônio Ribeiro, respondem os fiscais Alberto Gomes Morais (CPF: XXX.920.797-XX) ; Antônio Muriel de Luna Coutinho (CPF: XXX.134.324-XX) e Arysson Siqueira Silva (CPF: XXX.235.057-XX) , fiscais do contrato entre as data de pagamento de 25/5/2007 e 10/6/2008, uma vez que tinham a responsabilidade de verificar se os valores pagos estavam em conformidade com os serviços prestados pelo consórcio responsável, permitindo os pagamentos a maior e o causando dano ao erário na soma de R$ 1.911.220,01;
c) Da mesma forma do citado no parágrafo retro, os fiscais Arysson Siqueira Silva (CPF: XXX.235.057-XX) e Wanderson Lopes da Silva (CPF: XXX.014.556-XX) , respondem solidariamente com o Sr. Rodrigo Antônio Ribeiro, pelos pagamentos efetuados em 30/7/2008, com um dano ao erário na soma de R$ 253.844,25;
d) Ainda em solidariedade com o Sr. Rodrigo Antônio Ribeiro, responde a equipe de fiscais formada pelos Srs. Arysson Siqueira Silva (CPF: XXX.235.057-XX) ; Marcelo Cotrim Borges (CPF: XXX.943.407-XX) e Wanderson Lopes da Silva (CPF: XXX.014.556-XX) , relativamente aos pagamentos efetuados entre 5/9/2008 e 30/10/2008, tendo o dano configurado num total de R$ 526.696,18.
e)  A equipe de fiscais formada pelos Srs. Arnaldo Pinho Rodrigues (CPF: XXX.150.577-XX) , Arysson Siqueira Silva (CPF: XXX.235.057-XX) e Wanderson Lopes da Silva (CPF: XXX.014.556-XX) também responde em solidariedade com o Sr. Rodrigo Antônio Ribeiro, pelos pagamentos efetuados entre 24/12/2008 e 30/12/2008, com um dano ao erário de R$ 351.130,79.
f) A partir de 1º/4/2009 passa a responder como superintendente regional do Dnit-RJ o Sr. Marcelo Cotrim Borges (CPF: XXX.943.407-XX) , respondendo por pagamentos efetuados entre 1/4/2009 e 18/11/2009, o qual atestou pagamentos por serviços não comprovados, gerando pagamento a maior e causando dano ao erário na soma de R$ 1.546.163,56. Responde solidariamente com o Sr. Marcelo Cotrim Borges, a equipe de fiscalização formada pelos Srs. Arnaldo Pinho Rodrigues (CPF: XXX.150.577-XX) , Arysson Siqueira Silva (CPF: XXX.235.057-XX) e Wanderson Lopes da Silva (CPF: XXX.014.556-XX) , pelo mesmo valor e período.
Isto posto, será proposta a citação solidária dos servidores citados acima, juntamente com o consórcio supervisor constituído pelas empresas Engesur, Pacs e Projemax, com fundamento nos arts. 10, § 1º, e 12, incisos I e II, da Lei 8.443/1992 c/c o art. 202, incisos I e II, do RI/TCU, sendo que a empresa recebeu por serviços não prestados, o superintendente do Dnit atestou e autorizou pagar serviços em valor superior aos realmente prestados e os fiscais responsáveis deixaram de verificar se os valores pagos estavam de acordo com os serviços executados, no bojo do contrato TT-008/2007, com infração ao disposto nos arts. 62 e 63 da Lei 4.320/1964 e art. 66 da Lei 8.666/1993.
Contrato PP-182/2007-00.
II.1 Situação Encontrada 
No Achado de Auditoria 3.1 do Relatório de Fiscalização nº 96/2009 (peça 18, p.10) , a equipe de auditoria informa que havia a previsão de uma equipe técnica para gestão ambiental das obras composta por sete integrantes, assim distribuídos:  um consultor, um coordenador geral, dois especialistas ambientais, um supervisor ambiental, uma secretaria e um auxiliar administrativo. 
O termo de referência, anexo ao edital (peça 59, p. 64-97) , previa a atuação por dez meses apenas para o consultor e integral (trinta meses) para os demais membros da equipe. 
Entretanto, em visita realizada pela equipe de auditoria ao escritório para as atividades de gestão ambiental na data de 18/6/2009, apenas três pessoas estavam mobilizadas para as atividades: um especialista ambiental, uma auxiliar administrativa e um funcionário que se apresentou como consultor. Todos os profissionais estavam sendo medidos conforme se verifica na peça 81, p. 7.
II.2 Análise
Em manifestação preliminar, o Superintendente Regional do Dnit no Rio de Janeiro apontou que o contrato era de gestão da Coordenação-Geral de Meio Ambiente (CGMAB/DNIT) (peça 18, p. 16) , porém não trouxe aos autos nada que, naquele momento, pudesse elidir o constatado pela equipe de auditoria no momento da visita "in loco'.
A análise é análoga a do Contrato 008/2007 realizada no item anterior (Item I) , também objeto da presente TCE. 
No Contrato PP-182/07 a gestão e fiscalização era exercida diretamente pela CGMAB/DNIT. Inclusive, os fiscais que aprovaram as medições eram os detentores do cargo de Coordenador-Geral Meio Ambiente.
Por força do que dispõe o art. 70, parágrafo único, da Constituição Federal de 1988, bem assim o art. 93 do Decreto-Lei 200/1967 c/c o art. 66 do Decreto 93.872/1986, resta claro que a comprovação da regularidade dos recursos públicos compete exclusivamente ao gestor dos recursos.
Tal entendimento, confirmado pelo Supremo Tribunal Federal (STF) no mandado de Segurança (MS 20.335/DF, de 12/10/1982 da Relatoria do Ministro Moreira Alves) , é também consolidado nesta Corte de Contas, conforme se verifica nos Acórdão 4869/2010-TCU-Primeira Câmara, 2.665/2009-TCU-Plenário, 5.798/2009-TCU-1ªCâmara, 5.858/2009-2ª Câmara, 903/2007-TCU-1ª Câmara e 1656/2006-TCU-Plenário.
Desse modo, o gestor deve fornecer todas as provas da regular aplicação dos recursos sob sua responsabilidade, em conformidade com os normativos vigentes e reiterada jurisprudência do TCU.
Os arts. 62 e 63 da Lei 4.320/64 assim estabelecem:
Art. 62. O pagamento da despesa só será efetuado quando ordenado após a sua regular liquidação.
Art. 63. liquidação da despesa consiste na verificação do direito adquirido pelo credor tendo por base os títulos e documentos comprobatórios do respectivo crédito.
 (...) 
§ 2º A liquidação da despesa por fornecimentos feitos ou serviços prestados terá por base:
I - a origem e o objeto do que se deve pagar;
II - a importância exata a pagar;
III - os comprovantes da entrega de material ou da prestação efetiva do serviço.
O art. 66 da Lei 8.666/1993 dispõe que o contrato deverá ser executado fielmente pelas partes, de acordo com as cláusulas avençadas e as normas desta Lei, respondendo cada uma pelas consequências de sua inexecução total ou parcial.
Com a documentação trazida aos autos (peças 13-17) não há como comprovar a boa e regular aplicação dos recursos e nem a prestação efetiva dos serviços.
No caso do Contrato PP-182/2007 a diferença entre o verificado pela equipe de auditoria (três profissionais) e o que era medido seis profissionais não é de difícil verificação.
A fiscalização com mais acuidade prontamente perceberia a diferença e a não prestação efetiva dos serviços, ou seja, constataria o pagamento em excesso.
Logo, a fiscalização atuou negligentemente no zelo das medições. Ocasionando o pagamento em excesso nas medições processadas. No contrato, a atestação dos serviços era realizada pelo Coordenador-Geral de Meio Ambiente do Dnit ou por seu eventual substituto.
Na planilha de pagamentos referente ao Contrato PP-182/2007 (peça 87, p. 1-2) , são listados os valores pagos até a 22ª medição, evidenciado a qual medição se refere, o número da nota fiscal, data de sua emissão, data de atesto dos serviços prestados, data dos pagamentos, valores pagos, localização no processo e responsável pelo atesto e autorização de pagamento. 
A Sra. Ângela Maria Barbosa Parente foi responsável por atestar os serviços das medições 1ª a 9ª que propiciaram o pagamento em excesso ao consórcio supervisor. O Sr. Georges Ibrahim Andraos Filho foi o responsável, na condição de Coordenador-Geral substituto (peça 87, p. 9) , por atestar os serviços das medições 10ª, 11ª e 18ª. O Sr. Jair Sarmento da Silva, na condição de Coordenador-Geral de Meio Ambiente, atestou os serviços das medições 12ª a 17ª e 19ª a 22ª, conforme se observa dos atestados constantes da planilha mencionada no início do item precedente.
Conforme o parágrafo único do art. 70 da Constituição Federal de 1988 (CF/88) , prestará contas qualquer pessoa física ou jurídica, pública ou privada, que utilize, guarde, arrecade, gerencie ou administre dinheiros, bens e valores públicos ou pelos quais a União responda, ou que, em nome desta assuma obrigações de natureza pecuniária. Ou seja, onde houver bens e recursos públicos, sejam da União ou, por simetria, dos demais entes da federação, há necessidade de controle e prestação de contas à sociedade.
II.3 Apuração do débito
Será utilizada a formação de uma equipe paradigma para o cálculo do valor pago em excesso. Em outras palavras: a equipe paradigma é a equipe constatada na visita "in loco" pela equipe de auditoria no momento da fiscalização.
Será considerado o período para apuração do débito o início do contrato até a medição do mês da fiscalização (junho/2009) . Após a 22ª medição (período de: 24/5/2009 a 23/6/2009) (peça 81) não há nos autos evidência de que os pagamentos em excesso tenham persistido.
Como informado anteriormente a equipe paradigma será formada por um especialista ambiental, um auxiliar administrativo e um consultor, ou seja, os profissionais que a equipe de auditoria encontrou na visita "in loco" prestando efetivamente os trabalhos de supervisão ambiental.
	Cargo
	Quantidade (A) 
	Preço Inicial (B) 
	Subtotal (= A x B) 

	Consultor
	0,33 (1) 
	R$ 8.686,41
	R$ 2.866,51

	Especialista ambiental
	1
	R$ 4.419,23
	R$ 4.419,23

	Auxiliar Administrativo
	1
	R$ 1.049,61
	$ 1.049,61

		R$ 8.335,35 (julho/2006) 

	 (1) Como o quantitativo dele era de dez meses e o restante da equipe de trinta meses, será considerado como quantitativo a fração de 10/30, ou seja 0,33 a quantidade a ser medida na composição da equipe paradigma em cada mês.
	
Quadro 3 - Equipe paradigma do Contrato PP-182/2007-00 (gestão ambiental) 
O valor da equipe paradigma será adotado como o valor a PI que realmente deveria ter sido pago para o consórcio em cada uma das 22 medições processadas. 
Porém, a contratada recebe em cada medição o valor a PI da equipe de supervisão mais as parcelas correspondentes aos encargos sociais, custos administrativos, remuneração da empresa e despesas fiscais (acréscimos contratuais) .
Os encargos sociais, os custos administrativos, remuneração da empresa e as despesas fiscais serão consideradas as contratualmente propostas, ou seja, adotar-se-á, respectivamente os seguintes valores percentuais: 88,04%, 50%, 12% e 21,23%.
Os encargos sociais incidem sobre o valor a PI da mão de obra, assim como os custos administrativos. A remuneração da empresa incide sobre valor a PI da mão de obra já computada as parcelas correspondentes aos encargos sociais e aos custos administrativos. O percentual de despesas fiscais incide sobre as parcelas da mão de obra, encargos sociais, custos administrativos e remuneração da empresa.
	Equipe Paradigma (A) 
	Valor a PI da equipe 

	Encargos Sociais (B) 
	= 88,04% * (A) 

	Custos Administrativos (C) 
	= 50% * (A) 

	Subtotal (D) 
	= A+B+C

	Remuneração (E) 
	= 12%*D

	Despesas Fiscais (F) 
	= 21,23% * (D+E) 

	Total
	=D+E+F

Quadro 4 - Percentual de despesas fiscais incidentes sobre as parcelas de mão de obra, encargos sociais, custos administrativos e remuneração do Contrato PP-182/2007-00 (gestão ambiental) 
O fator que incidirá sobre a equipe paradigma, para fins de apuração de débito, será igual a 3,2350499904. Ou seja, no caso em tela, o valor a PI da equipe paradigma será R$ 8.335,35 * 3,2350499904 = R$ 26.965,27 (julho/2006) 
Porém há a necessidade de se verificar qual seria a devida parcela de reajustamento que o consórcio supervisor faria jus. Como o reajustamento varia temporalmente, será considerado o fator de reajuste conforme a medição.
Entre a 1ª medição e a 11ª medição o fator incidente é de 0,0407 (4,07%) e nas demais medições (12ª a 22ª) o acréscimo devido ao reajustamento será de 0,0800 (8,00%) .
Para fins de citação, foi elaborada a planilha de individualização/solidariedade de débitos (peça 87, p. 3) , a qual reúne os valores pagos e agrupa por data de pagamento, vinculando aos responsáveis pelo atesto e confrontando com os valores que deveriam ter sido pagos (equipe paradigma) , gerando o valor pago a maior ao consórcio (débito) .
Da planilha referenciada no parágrafo retro, é possível perceber que foram pagos valores na monta de R$ 2.815.512,69, no período compreendido entre 31/12/2007 e 10/3/2010, quando, na verdade, só era devida a soma de R$ 629.037,73 (paradigma) , gerando um valor de pagamento em excesso no total de R$ 2.186.474,96 (débito) e as solidariedades estão assim configuradas:
g) A Sra. Ângela Maria Barbosa Parente (CPF: XXX.620.373-XX) , na qualidade de Coordenadora-Gral de Meio Ambiente do Dnit, responde solidariamente ao consórcio de empresas por atestar e autorizar pagamentos realizados entre 31/12/2007 e 14/7/2008, em valores superiores aos serviços efetivamente prestados, gerando dano ao erário de R$ 936.537,41;
h) Da mesma forma do item anterior, o Sr. Georges Ibrahim Andraos Filho (CPF: XXX.290.671-XX) , ocupando o mesmo cargo, responde por valores pagos em 5/9/2008 e 8/9/2009, gerando pagamento em excesso e permitindo um dano ao erário no total de R$ 288.326,08.
i) Com igual fundamento, o Sr. Jair Sarmento da Silva (CPF: XXX.354.500-XX) é responsável pelos valores pagos a maior entre 2/2/2009 e 10/3/2010, com pagamentos em excesso que geraram dano ao erário na quantia de R$ 961.611,47.
Nesse caso o consórcio se beneficiou com o pagamento em excesso sem a presença efetiva dos profissionais que constavam nas medições, cabendo sua citação solidária com os demais responsáveis listados nos itens precedentes, com fundamento nos arts. 10, § 1º, e 12, incisos I e II, da Lei 8.443/1992 c/c o art. 202, incisos I e II, do RI/TCU, respondendo o consórcio supervisor, constituído pelas empresas Concremat-Tecnosolo, pelo recebimento de valores por serviços não prestados, enquanto os servidores do Dnit respondem por atestar que os serviços teriam sido executados em conformidade com o contratado, gerando pagamento em excesso e causando dano ao erário, com infração ao disposto nos arts. 62 e 63 da Lei 4320/1964 e art. 66 da Lei 8.666/1993.
 (...) ".
3.	Feitas as citações, a instrução final examinou as defesas apresentadas e encaminhou a proposta de julgamento definida pela unidade técnica, como segue (peças 201/203) :
	" (...) 
I - Contrato TT-008/2007-00 (Siac 00 01008/2007) 
	(...) 
I.2 - Alegações de defesa do Consórcio Engesur/Projemax/Pacs
O documento acostado aos autos inicia sua explanação com a identificação da empresa líder do Consórcio já mencionado, trazendo uma breve contextualização do caso discutido neste tópico e argumentos para evidenciar a tempestividade de suas manifestações (peça 149, p. 1-2) .
Ao apresentar o resumo dos fatos, retoma as constatações da equipe de fiscalização, no bojo do Relatório de Fiscalização 96/2009 (peça 18) , bem como as análises levadas a efeito nas oitivas e audiências que resultaram na decisão contida no Acórdão 3025/2009-TCU-Plenário (peça 149, p. 3-4) .
Relembra a expedição do Ofício 96/2009-02, por meio do qual a equipe de auditoria solicitou ao DNIT a disponibilização de planilha com dados dos profissionais dedicados ao contrato em discussão e confirma que tais documentos não foram entregues pelo Consórcio ao Tribunal ou ao DNIT na época da fiscalização (peça 149, p. 4) .
Mais uma vez, repisa os critérios utilizados pela equipe do TCU, na caracterização das ocorrências, bem como na quantificação do dano ao erário (peça 149, p. 5-6) . Segue trecho:
Em suma, aponta essa Nobre Corte de Contas que a fiscalização averiguou que no Contrato sob análise houve o momento de se ter o total medido de 41 (quarenta e um) profissionais, porém no momento de verificação no local da execução das atividades, a Equipe de Auditoria constatou a presença de 17 (dezessete) profissionais, já considerada a presença dos profissionais mencionados pelo supervisor do Consórcio no momento da visita, quantitativo este diminuto perto do que deveria constar para a execução das atividades." (peça 149, p. 6) 
Retoma a informação de que o TCU teria solicitado a relação de profissionais dedicados ao contrato em discussão e que tais informações não teriam sido fornecidas à equipe de fiscalização, alegando, em nota de rodapé: "Novamente não há que se confundir a negativa em fornecer documentos por não mais possuí-los com a negativa em responder a solicitação do Egrégio Tribunal de Contas da União - TCU." (peça 149, p. 7) .
No item "3.1" de suas alegações de defesa, os responsáveis buscam afastar a possível aplicação da multa, por entender caracterizada a prescrição da pretensão punitiva da Administração, já que teriam passados mais de dez anos do fato gerador das irregularidades (peça 149, p. 812) .
Já no item "3.2", as alegações de defesa reconhecem a imprescritibilidade dos débitos junto ao poder público, porém, buscam guarita em um alegado cerceamento de seu direito de defesa, entendendo que já decorreram mais de dez anos do fato gerador e a obtenção de conteúdo probatório mostrar-se-ia bastante dificultada a esta altura (peça 149, p. 12-14) .
Quanto ao item "4" e subitens da peça que trouxe as alegações de defesa, os defendentes buscam discutir/confrontar os fundamentos utilizados pela equipe de auditoria do TCU para imputar os débitos discutidos nos presentes autos (peça 149, p. 15-17) .
Segundo alegam os defendentes, os "registros de empregados contratados" evidenciam a contratação de 74 trabalhadores no período de vigência do contrato em tela, ponderando eventual rotatividade. Vale leitura do texto original.
Neste diapasão, impõe-se como exigência cognitiva de elaboração racional de justiça que se proceda com o bom senso que se requer ao caso, e mais do que isso, levando-se em conta igualmente os Princípios da Razoabilidade e Proporcionalidade, uma vez que tais informações de que não havia o quadro de pessoal esperado não procede, conforme demonstração de todos os "registros de empregados contratados" durante o curso contratual, cujo montante equivale a 74 (setenta e quatro) empregados, sendo estes passíveis de rotatividade por conta de eventuais demissões, afastamentos, transferências, óbitos etc. (Anexo 01 e 02) .  (peça 149, p. 17) .
Ato contínuo, busca respaldar-se no fato de não haver qualquer evidência de irregularidades apontadas pelos fiscais do DNIT, argumentando que os trabalhos teriam sido acompanhados de forma atenta pela fiscalização e que não teriam sido apontadas falhas ou insatisfações (peça 149, p. 17) .
De forma adicional, apresenta elementos relativos às condutas dos servidores do DNIT dedicados à fiscalização do contrato, atribuindo-lhes inteira responsabilidade pela ocorrência de irregularidades, nos seguintes termos:
Ora, o fiscal da Autarquia Federal é sim, inteiramente responsável pela fiscalização das atividades da contratada, logo, (i) se os mesmos aduziram no Contrato em comentário que existiam funcionários trabalhando para este Defendente, conforme pactuado contratualmente; (ii) se o projeto executivo foi elaborado com os detalhamentos suficientes para a respectiva execução; (iii) se servidores legalmente constituídos aprovaram o Projeto Executivo e, por fim, (iv) se este Defendente cumpriu o contrato da forma estipulada no instrumento convocatório, não há que se falar em quaisquer irregularidades. (peça 149, p. 18) .
Mais uma vez, busca atacar os parâmetros utilizados pela equipe técnica do TCU, com os seguintes argumentos:
Isso porque, como dito, as equipes de supervisão deste Defendente não se encontravam alocadas tão somente nos escritórios, mas sim, no campo, acompanhando as atividades nas diversas frentes de serviço (por exemplo, terraplenagem, drenagem, pavimentação, obras de artes especiais, topografia e sondagem entre outras) , executando suas atividades de supervisão, cujo meio de comprovação são as medições realizadas pelo servidor público competente e nomeado para tanto, justamente por esta afirmação é que o escritório de fiscalização no canteiro de obras não possuía o espaço físico necessário para comportar tais profissionais, tendo em vista que não foi feito para essa finalidade, mas sim, apenas para suporte à guarda de documentações, dentre outros subsídios necessários à prestação dos serviços. (peça 149, p. 19) .
Ademais, torna-se importante esclarecer que toda a afirmação desse Egrégio Tribunal de Contas da União, sobre o suposto superfaturamento de responsabilidade desta Defendente, dá-se por meio de critérios eminentemente subjetivos, posto que fora utilizado métodos de presunção, ou seja, por meio de suposições do que fora encontrado, de forma isolada, em Auditoria "in loco", desvirtuando-se, porquanto, da própria natureza do Contrato de Supervisão. (peça 149, p. 20) .
De forma a corroborar com seus argumentos, traz excerto proveniente do Acórdão 2215/2012-TCU-Plenário, relatado pelo Ministro Walton Alencar Rodrigues, nos seguintes termos:
" (...) a engenharia consultiva é uma atividade técnica e intelectual complexa, em que a interação de várias especialidades é imperiosa. Nesse ramo, o corpo de profissionais é da empresa contratada, que responde pela qualidade técnica dos serviços prestados. Nos ajustes em exame, contrata-se o serviço de consultoria especializada, e não a alocação de mão de obra ou de profissionais específicos. Contrata-se a empresa, e não simplesmente as pessoas envolvidas (...) ". (peça 149, p. 20) .
Fundamentado na tese acima, defende que o foco não deve estar na quantidade de homens/hora ou homens/mês, mas nos produtos entregues e resultados alcançados, embora não deixe claro quais os produtos foram entregues nos trabalhos de supervisão aqui discutidos (peça 149, p. 21) .
Continua a afirmar que o contrato teria sido cumprido a contento e que não caberia aos órgãos de controle e ao DNIT se imiscuir na determinação da força de trabalho a ser empregada, segue trecho extraído:
Aliás, como dito, vê-se que o Contrato firmado entre o DNIT/RJ e este Defendente foi cumprido, de modo que, não obstante esteja este último apresentando os documentos comprobatórios da plenitude dos profissionais que participaram do Contrato, certo é que a forma de contratação dos colaboradores deste Defendente é de natureza estritamente privada, administrativa e de livre escolha do gestor empresarial, não cabendo esse Órgão de Controle ou mesmo o DNIT/RJ, então contratante, à época - data maxima venia - se imiscuir nesta tarefa. (peça 149, p. 22) .
Ao final, solicita o acolhimento das alegações de defesa, com exclusão das responsabilidades atribuídas ao Consórcio Engesur/Projemax/Pacs e, na hipótese de indeferimento, que seja decretada a prescrição punitiva quanto à multa (peça 149, p. 23) .
I.2.1 - Análise
I.2.1.1 - Da comprovação dos valores medidos no Contrato TT-008/2007-00 
Durante o levantamento de informações para a análise que se pretende nestes autos, obtidas mediante acesso ao Sistema Integrado de Acompanhamento de Contratos do DNIT (Siac/DNIT) endereço eletrônico https://sisDNIT.DNIT.gov.br/sisDNIT/jsp/Siac/Siac.do?tipoAcao=Siac, acessado em 12/11/2019 às 21:37h, foi possível observar que o Contrato TT-008/2007-00 sofreu desmembramento em dois subcontratos naquele sistema informatizado (00 00008/2007 e 00 01008/2007; peça 197) .
O que leva a tal conclusão são as informações expressas abaixo, relativas à contratação originadora dos lançamentos, evidenciando que ambos tiveram origem do Edital 000194/2006-0; cuidam de elaboração de projeto executivo e supervisão de obras da BR-101/RJ; apresentam como empresa executora o Consórcio Engesur/Projemax/Pacs e possuem o mesmo número do processo administrativo (50600.002761/2006-17) . 
A partir desse ponto as diferenças entre as contratações são significativas, tanto em termos qualitativos, quanto em termos quantitativos, vejamos o resumo comparativo na Tabela 3, abaixo:
Tabela 3 - Comparativo Siac/DNIT - Contrato TT-008/2007-00
	Campo (Siac/DNIT) 
	00 00008/2007
	00 01008/2007

	Tipo do Contrato
	Estudo/Projeto
	Supervisão

	Modal do Contrato
	Rodoviário
	 (vazio) 

	Natureza do Contrato
	Estudos Ambientais
	EVTEA - supervisão de obra

	Contrato Supervisionado
	 (vazio) 
	07 00613/2016 - Construtora Colares Linhares S.A.

	Situação
	ENCERRADO
	Ativo - aguardando conclusão

	Programa do DNIT
	Projetos
	Supervisão

	Tipo de intervenção
	Projeto de engenharia rodoviária
	Supervisão de construção

	Objeto do contrato
	Elaboração de projeto executivo de duplicação com restauração e para serviços de supervisão de obras na rodovia BR-101/RJ. Acesso a Mangaratiba e ao Porto de Sepetiba. Segmento: Acesso ao Porto de Sepetiba (KM 403,5) - Extensão:26,66 Km) 
	Elaboração de projeto executivo com restauração e serviços de supervisão de obras, acesso a Mangaratiba e ao Porto de Sepetiba. Valor do projeto: R$ 3.235.830,19

	Unidade Gestora do Contrato
	Coordenação-Geral de Desenvolvimento de Projetos
	Coordenação-Geral de Construção Rodoviária

	Fiscais Adicionais
	Luiz Alberto Paixão
	Marcus Werneck de Carvalho; Jorge Roger Muniz; e Arlei de Araújo Cardozo

	Unidade Responsável Pela Gestão do Pagamento
	Coordenação-Geral de Desenvolvimento de Projetos
	Coordenação-Geral de Construção Rodoviária

	Nº de Dias Paralisados
	0
	707

	Nº de Dias Prorrogados
	0
	2855

	Término dos Serviços
	27/9/2009
	29/6/2019

	Nº de Dias para Execução
	990
	3845

	Preço Inicial
	9.980.983,60
	9.980.983,60

	Total de Aditivos
	636.544,49
	16.852.097,97 (169%) 

	PI Vigente
	10.617.528,09
	26.833.081,57

	Total de Reajustamento
	0,00
	7.068.724,23

	TOTAL (PI + R) 
	10.617.528,09
	33.901.805,80

	Total de Aditivos Contratuais
	0
	21

	Histórico de Medições
	3.366.533,69
	28.986.919,39

Fonte: Sistema Integrado de Acompanhamento de Contratos/DNIT (Siac/DNIT) .
Pelas informações disponíveis na Tabela 3, retro, é possível concluir que o registro Siac número 00 00008/2007 refere-se à elaboração do projeto executivo para as obras de duplicação e readequação da BR101/RJ, enquanto o registro identificado como 00 01008/2007 trata da supervisão das mesmas obras, uma vez que o Consórcio foi contratado para prestar os dois serviços.
Como os apontamentos do Relatório de Fiscalização 96/2009 (peça 18) estão direcionados aos serviços de supervisão contratual, será dada ênfase ao registro Siac 00 01008/2007, uma vez que concentra as informações e valores atinentes à supervisão das obras de duplicação/readequação da BR101/RJ.
Esclarecido esse ponto, vale relembrar que a análise em curso trata de irregularidades apontadas na execução do Contrato TT-008/2007-00 (Siac 00 01008/2007; peça 13, p. 1118) assinado em 10/1/2007, vinculando o DNIT e o Consórcio Engesur/Projemax/Pacs para os serviços de supervisão das obras de duplicação/readequação da BR-101/RJ.
Também vale repisar que o achado em tela foi consignado no Relatório de Fiscalização 96/2009 (peça 18, p. 10-11) e aponta que, em visita à obra, averiguou-se a inexistência dos profissionais alegados, medidos e pagos no bojo do contrato de supervisão citado no parágrafo retro e que a equipe de auditoria solicitou a relação de funcionários vinculados a essa avença, por intermédio do Ofício 96/2009_02_Equipe de Auditoria (peça 192, p. 73-74) , sem, no entanto, ter obtido a indispensável resposta.
Nesse passo, a primeira informação a ser esclarecida é quanto à recusa do Consórcio em fornecer os dados do PIS dos trabalhadores alocados nos serviços relativos ao Contrato TT-008/200700. Em um primeiro momento, o Consórcio defendeu que não haveria fundamento legal para exigir o número do PIS dos seus trabalhadores, conforme documento intitulado EPP-PRO Nº 042_2009, datado de 22/6/2009 (peça 23) . Posteriormente, o Consórcio mudou sua defesa e alegou que deixou de apresentar os documentos por não possuir tais demonstrativos.
Mesmo que nesta oportunidade o Consórcio não tenha repisado sua primeira alegação relacionada à legalidade de a Administração requerer a apresentação de dados do PIS, vale registrar que o fundamento legal para que o DNIT solicite essa documentação está no disposto no art. 70, § 2º da Lei 8.666/1993. Nesse comando legal está estabelecida a solidariedade da Administração pelos encargos previdenciários, em caso de inadimplência do contratado, vale leitura do trecho: 
Lei 8.666/1993
Art. 70. O contratado é responsável pelos danos causados diretamente à Administração ou a terceiros, decorrentes de sua culpa ou dolo na execução do contrato, não excluindo ou reduzindo essa responsabilidade a fiscalização ou o acompanhamento pelo órgão interessado.
 (...) 
§ 2o A Administração Pública responde solidariamente com o contratado pelos encargos previdenciários resultantes da execução do contrato, nos termos do art. 31 da Lei nº 8.212, de 24 de julho de 1991. (Redação dada pela Lei nº 9.032, de 1995) 
O número do PIS é a chave para consulta junto às entidades responsáveis pelo controle da arrecadação das contribuições previdenciárias e, portanto, um meio simples e direto para a Administração consultar se os recolhimentos estariam sendo levados em boa ordem pelos contratados, em consonância com o disposto no art. 70, § 2º da Lei 8.666/1993.
Quanto à informação de que o Consórcio não mais teria os dados relativos ao PIS de seus trabalhadores, avalia-se que tal alegação está relacionada com os argumentos referentes à possibilidade de cerceamento de defesa, em função do lapso temporal entre os fatos que geraram as irregularidades em análise e este momento processual. Desse modo, esse argumento será examinado mais à frente, mesmo que de forma indireta, quando da avaliação quanto aos prazos de prescrição a serem considerados neste processo.
De todo modo, vale ressaltar que os dados constantes do discriminativo do PIS serviriam como elemento de comprovação do número de trabalhadores alocados no Contrato TT-008/2007-00, sendo importante para calcular o dano ao erário ocorrido. Contudo, a ausência desses dados não impede que esse cálculo seja efetivado a partir de outros elementos constantes dos autos. Assim, avalia-se que a falta do discriminativo do PIS não prejudicará as análises efetivadas nesta instrução.
Outro ponto fundamental para esclarecimento dos fatos é determinar se o contrato previa o fornecimento de mão-de-obra ou se previa a entrega de produtos específicos, com características e padrões de qualidade pré-definidos.
Diferentemente do alegado pelos responsáveis, os documentos constantes dos autos demonstram que o objeto contratado previa o fornecimento de profissionais em quantidade e especialização pré-determinadas. Tal assertiva pode ser comprovada nas diversas medições realizadas pelo Consórcio ao longo da vigência do contrato (peças 30-58) , nas quais constam discriminadas as categorias/cargos dos trabalhadores relativos à supervisão das obras, com respectivo quantitativo na unidade de homem/mês - HM.
Dito isso, há que se admitir que o modelo de contratação adotado no certame em discussão vem sendo combatido por esta Corte, consoante evidenciado pela própria defesa apresentada nestes autos, ancorados na decisão constante do Acórdão 2215/2012-TCU-Plenário. No entanto, esta não era a realidade quando da contratação firmada pelo Contrato TT-008/2007-00 (Siac 00 01008/2007) . Repise-se, as medições do Contrato TT-008/2007-00 corroboram essa afirmação.
Aqui há que se enfrentar outra questão fulcral para deslinde dos fatos, ou seja, determinar se os profissionais medidos e pagos estavam, ou não, vinculados ao contrato de supervisão e prestando os serviços contratados, medidos e pagos.
A equipe de fiscalização afirmou, consoante Relatório de Fiscalização 96/2009 (peça 18, p. 10-11) que o pessoal mobilizado estaria em quantidade bastante inferior ao contratado e fundamentou suas constatações em depoimentos colhidos durante visita ao local das obras e escritórios do DNIT, bem como diante da inexistência de espaço físico para alocar tais profissionais.
Em suas contrarrazões, a empresa contestou tais afirmações (peça 149, p. 19) ao alegar que os profissionais estariam em visita às frentes de serviço e/ou alocados em outros escritórios da própria empresa, porém prestando serviços vinculados à supervisão das obras da BR-101/RJ.
Com o intuito de reforçar seus argumentos, os responsáveis apresentaram uma lista com diversas cópias de fichas funcionais que, segundo alegam, demonstrariam o vínculo funcional com a empresa e a atuação nas obras analisadas nestes autos (peças 151 e 152) .
Tais documentos, de maneira isolada, não podem ser considerados provas viáveis de fiel execução dos serviços aqui tratados, uma vez que neles não existem elementos que vinculem os funcionários às obras e serviços aqui contestados. Isso sem entrar no mérito quanto a fidedignidade das informações neles contidas.
Nesse ponto vale destacar a previsão contida no item 25.5 do Edital 000194/2006-0, repetida no Parágrafo Quinto do Contrato TT-008/2007-00 (peça 13, p. 14) com as seguintes regras para a comprovação de vínculo ao objeto contratado:
A cada processo de medição deverá ser anexada declaração individual firmada por cada membro da equipe técnica da Contratada afirmando, formalmente e sob as penalidades cabíveis, ter participado da execução dos serviços referentes ao período que está sendo medido. Estes técnicos deverão ser os mesmos que foram pontuados no julgamento da proposta técnica da Contratada durante o processo licitatório, ou outros que, com autorização expressa do DNIT, os tenham substituído na forma deste Edital.  (peça 13, p. 14; grifamos) .
Em primeiro lugar, é preciso ter em mente que esse foi um dos meios formalmente pactuados para se confirmar que os profissionais constantes das medições contratuais estavam efetivamente trabalhando e que atendiam aos parâmetros de especialização técnica estabelecidos pelo Edital. Esse comando também deixa cristalino que eventuais substituições de profissionais teriam que passar pelo crivo do DNIT. 
Ferindo esse comando do edital de licitação, o Consórcio não anexou esses documentos às respectivas medições contratuais e os gestores do DNIT não tiveram a cautela mínima de cobrar o encaminhamento da indispensável documentação comprobatória. 
Mesmo no âmbito desta TCE e tendo recebido o respectivo ofício de citação, a empresa não apresentou as declarações exigidas pelo Edital e pelo Contrato, nem apresentou outras informações que comprovassem, de maneira indubitável, o vínculo empregatício de seus trabalhadores com o Contrato TT 008/2007/00. O Consórcio limitou-se a apresentar cópias de fichas funcionais sem comprovar qualquer relação dos trabalhadores com o contrato em tela.
Acrescente-se que uma análise adicional dos processos de pagamento deixa ainda mais evidente a inadequação dos argumentos e informações prestadas pela defendente, demonstrando e reforçando as irregularidades apontadas na execução do contestado contrato.
Nesse sentido, a partir dos elementos constantes nos processos de pagamento, referentes às vinte primeiras medições do Contrato TT 008/2007-00 e nas fichas cadastrais apresentadas pelo Consórcio em suas alegações de defesa, elaborou-se um demonstrativo (peça 198) a partir dos seguintes passos:
a) Passo 1: foram relacionados todos os cargos/funções/especialidades que deveriam estar à disposição do contrato, para cada medição, de acordo com as exigências do Edital e do Contrato;
b) Passo 2: foi indicado o nome do profissional relacionado na respectiva medição para ocupar cada cargo/função/especialidade especificada no passo 1;
c) Passo 3: foi inserido o campo "Consta da lista" para informar se o profissional presente na medição consta dos registros funcionais fornecidos na defesa (peças 151 e 152) ;
d) Passo 4: foi inserido o campo "Mesmo" para informar se houve, ou não, substituição do prestador de serviço entre uma medição e outra;
e) Passo 5: foi inserido um resumo de quantitativos ao final de cada coluna, com informações detalhando o número de cargos/funções/especialidades previstas contratualmente e não preenchidas, bem como a quantidade de profissionais com correspondência de dados entre cada medição e a lista fornecida pela defesa (peças 151 e 152) . Também consta uma avaliação percentual do preenchimento dos cargos/funções/especialidades previstas contratualmente e da falta de correspondência entre os dados de cada medição e as informações da lista fornecida pela defesa neste momento processual.
Com base nos números do demonstrativo detalhado nos itens precedentes, é possível verificar que a primeira medição do Contrato TT 008/2007-00 (peça 30, p. 13) apresentou apenas 14 dos 43 profissionais previstos contratualmente e que, dos 14 trabalhadores, somente 4 constam da lista de suposto vínculo funcional/contratual apresentada pelo Consórcio (peças 151 e 152) .
Vale ressaltar que esse levantamento foi feito de forma amostral considerando as vinte primeiras medições e que, para todas, o percentual de profissionais nelas listados e que não figuram na relação de vínculo funcional/contratual (peças 151 e 152) é significativamente alto, variando entre 46,3% e 71,4% (média de 61,4%) . Tal fato serve para demonstrar que a relação fornecida pela defesa não tem o condão de afastar o dano erário apontado. As fichas cadastrais não comprovam que o consórcio realmente alocou os profissionais previstos na contratação, ou que são aqueles listados nas medições apresentadas ao DNIT.
Também há que se destacar que o resumo da mesma planilha demonstra alterações de profissionais entre uma medição e outra, situação que, conforme o Edital e o Contrato (peça 13, p. 14) demandaria a anuência expressa do DNIT. No entanto, o consórcio não apresentou qualquer documentação que comprove ter havido autorização expressa do DNIT para realização de tais substituições ou que o Consórcio tenha solicitado tal providência.
Nesse ponto, cabe registrar que, por força do que dispõe o art. 70, parágrafo único, da Constituição Federal de 1988, bem assim o art. 93 do Decreto-Lei 200/1967 c/c o art. 66 do Decreto 93.872/1986, resta claro que a comprovação da regularidade no emprego dos recursos públicos compete ao gestor desses recursos.
Tal entendimento, confirmado pelo Supremo Tribunal Federal (STF) no mandado de Segurança (MS 20.335/DF, de 12/10/1982 da Relatoria do Ministro Moreira Alves) , é também consolidado nesta Corte de Contas, conforme se verifica nos Acórdão 4869/2010-TCU-Primeira Câmara, relator Ministro Marcos Bemquerer; 2.665/2009-TCU-Plenário, do mesmo Relator; 5.798/2009-TCU-1ªCâmara, mesmo Relator; 5.858/2009-2ª Câmara, de relatoria do Ministro José Múcio Monteiro; 903/2007-TCU-1ª Câmara, relatado pelo Ministro Augusto Nardes e 1656/2006-TCU-Plenário, de relatoria do Ministro Valmir Campelo.
Desse modo, o gestor deve fornecer todas as provas da regular aplicação dos recursos sob sua responsabilidade, em conformidade com os normativos vigentes e reiterada jurisprudência do TCU. Entretanto, neste caso concreto, não foi apresentada a indispensável documentação comprobatória da efetiva prestação dos serviços, restando configurada a liquidação irregular de despesa no âmbito do Contrato TT 008/2007-00, nos termos do art. 63, §2º, inciso III da Lei 4320/1964.
I.2.1.2 - Do prazo prescricional 
No tocante à possibilidade de aplicação de multa em razão das irregularidades objeto deste exame técnico, cabe análise sobre ao prazo prescricional, admitindo-se que, quando incide a prescrição, esta subordina-se ao prazo geral de dez anos, indicado no art. 205 da Lei 10.406/2002 (Código Civil) , e tem como termo a quo a data de ocorrência da irregularidade sancionada, nos termos do art. 189 da mesma Lei.
Outrossim, à luz do parâmetro delineado pelo Acórdão 1441/2016-TCU-Plenário, relator Walton Alencar Rodrigues, eventual sanção administrativa a ser aplicada pelo Tribunal aos responsáveis não está afastada pelo manto prescricional, e já se explica.
A conjugação dos itens 9.1.1 a 9.1.3 do Acórdão citado no parágrafo retro, traz uma visão mais completa da interpretação dada pela Corte sobre o assunto, deixando claro que o ato que determina a audiência e/ou oitiva da parte interrompe o prazo prescricional, vale leitura dos trechos:
9.1.1. a pretensão punitiva do Tribunal de Contas da União subordina-se ao prazo geral de prescrição indicado no art. 205 do Código Civil;
9.1.2. a prescrição a que se refere o subitem anterior é contada a partir da data de ocorrência da irregularidade sancionada, nos termos do art. 189 do Código Civil;
9.1.3. o ato que ordenar a citação, a audiência ou oitiva da parte interrompe a prescrição de que trata o subitem 9.1.1, nos termos do art. 202, inciso I, do Código Civil;
Com base nas definições apresentadas no item anterior, verifica-se que as ocorrências desencadeadoras da presente tomada de contas especial tiveram como data de referência o dia 28/2/2007 (1ª medição; peça 30, p. 13) .
Por sua vez, o Acórdão 1054/2011-TCU-Plenário, de 27/4/2011, determinou a instauração do processo de TCE e a citação dos responsáveis, sendo o instrumento que interrompe o prazo prescricional, consoante entendimento já detalhado no Acórdão 1441/2016-TCU-Plenário.
Portanto, o lapso de tempo entre as ocorrências e o ato que interrompeu o prazo prescricional está abrangido no decêndio considerado no referido Decisum. Assim, não resta configurada a prescrição da pretensão punitiva da Administração no caso concreto, cabendo a aplicação de multa.
Situação similar está relacionada aos débitos oriundos das irregularidades apuradas no bojo deste processo, valendo a regra pela imprescritibilidade dos créditos da Fazenda Pública.
Desse modo, não há razão para acolher os argumentos apresentados, não viabilizando assim o prazo prescricional de dez anos ou a teoria da irretroatividade. Esta matéria já se encontra pacificada, no âmbito deste Tribunal em consonância com o Supremo Tribunal Federal - STF, no julgamento do Mandado de Segurança n. 26.210-9/DF, em 4/9/2008 e conforme a Súmula-TCU 282, enunciada: "As ações de ressarcimento movidas pelo Estado contra os agentes causadores de danos ao erário são imprescritíveis.".
Por fim, faz-se ressalva para a necessidade de atenção quanto ao tipo de ilícito apresentado caso a caso, visto que, ilícitos civis e administrativos não se confundem. Nesse sentido, há que ressaltar que este Tribunal, em recentes julgados (Acórdão 5928/2016-TCU-Segunda Câmara, rel. Vital do Rêgo e 5.939/2016-TCU-2ª Câmara, rel. Marcos Bemquerer) , tem entendido que a tese fixada pelo STF no RE 669.069 (Repercussão Geral 666) , que trata da incidência da prescrição nos débitos com a União decorrentes de ilícitos civis, com prazo prescricional de cinco anos, não alcança prejuízos que decorram de ilícitos administrativos, como a não comprovação da regular gestão de recursos públicos, que são imprescritíveis.
Nessa linha é a jurisprudência pacificada desta Corte de Contas, exemplificada nos Acórdão 232/2017-TCU-Primeira Câmara, rel. Bruno Dantas; 2.763/2019-TCU-2ª Câmara, rel. Ana Arraes; 952/2019-TCU-Plenário, rel. Walton Alencar Rodrigues; 2.718/2019-2ª Câmara, rel. Aroldo Cedraz; 899/2019-TCU-Plenário, rel. Benjamim Zymler e 469/2019-TCU-Plenáio, rel. Augusto Nardes.
Também não há fundamento para que os responsáveis busquem guarita em um alegado cerceamento de defesa, afirmando haver dificuldade para obtenção dos documentos hábeis a demonstrar a boa e regular aplicação dos recursos a eles confiados, alegando que já teriam se passado mais de dez anos do fato gerador.
Vale frisar que os documentos foram solicitados em tempo hábil, consoante Ofício 96/2009_02_Equipe de Auditoria, datado de 17/6/2009 (peça 192, p. 73) quando a empresa ainda estava totalmente mobilizada e executando o objeto contratual.
Naquela ocasião, o Consórcio se negou a fornecer os demonstrativos, alegando não haver fundamento legal para a exigência feita pelo DNIT (peça 23) . Em suas alegações defesa, apresentadas neste momento processual, a sociedade empresária quer afirmar que não apresentou os documentos à época porque não os possuía (peça 149, p. 7; nota de rodapé) .
Ora, se a empresa já não detinha a documentação quando foi solicitada em 2009, momento em que estava em plena execução do objeto contratual e deveria manter em boa guarda toda a documentação comprobatória, não pode alegar agora que o decurso do tempo dificultou e/ou dificultará sua defesa.
Desta forma, firma-nos o entendimento pelo não acatamento das alegações de defesa apresentadas pelo Consórcio Engesur/Projemax/Pacs, tendentes a afastar o débito imputado aos responsáveis, uma vez que as informações foram solicitadas de forma tempestiva e houve recusa do Consórcio em apresentá-las. Ademais, inexistem nos autos elementos que demonstrem sua boa-fé ou a ocorrência de outros excludentes de culpabilidade. Desse modo, suas contas devem, desde logo, serem julgadas irregulares, com fundamento nos arts. 1º, inciso I, 16, inciso III, alínea "c", e § 2º da Lei 8.443/1992 c/c os arts. 19 e 23, inciso III, da mesma Lei, e com arts. 1º, inciso I, 209, inciso III, e § 5º, 210 e 214, inciso III, do Regimento Interno, procedendo-se à sua condenação em débito.
I.3 - Alegações de defesa do Sr. Marcelo Cotrim Borges (CPF: XXX.943.407-XX) 
Conforme consta da Tabela 1, retro, o responsável foi citado por força do Ofício 0317/2018-TCU/SeinfraRodoviaAviação, de 4/7/2018 (peça 103) respondendo na qualidade de fiscal do contrato nas medições 17, 18 e 19 (período 11/6/2008 a 11/9/2008; Portaria DNIT 022; peça 166, p. 3) e respondendo na qualidade de Superintendente Regional do Dnit/RJ para as medições 21-29 (período 14/1/2009 a 19/11/2009; Portaria DNIT 11/2009; peça 87, p. 11) para apresentar suas alegações de defesa e/ou recolher débito em solidariedade ao Consórcio Engesur/Projemax/Pacs, em razão de aprovar e autorizar pagamento por medições que originaram pagamento por serviços não prestados ao amparo do Contrato TT-008/2007.
Consoante Tabela 2, acima, o mesmo responsável elaborou e fez chegar ao Tribunal petição datada de 23/7/2018 (peça 129) com suas alegações de defesa, analisadas nos itens a seguir.
O documento inicia apresentando informações para indicar a tempestividade de suas alegações de defesa e apresenta uma breve contextualização dos fatos aqui apurados, requerendo a leitura e análise integral da peça apresentada (peça 129, p. 2-3) .
A exemplo do posicionamento defendido pelo Consórcio Engesur/Projemax/Pacs, o Sr. Marcelo Cotrim avoca a prescrição da pretensão punitiva da Administração, uma vez que, segundo entende, teriam se passado mais de dez anos entre a ocorrência do fato tido como irregular (2007) e a expedição do ofício que teve a missão de citá-lo (2018) (peça 129, p. 4) .
Na sequência, aduz que a carga de trabalho a que estaria submetido o Superintendente Regional do DNIT torna impossível que este fiscalize pessoalmente a execução de cada contrato sob sua responsabilidade, destacando que não caberia ao gestor atestar a execução dos serviços em campo (peça 129, p. 7) .
Buscando validar a afirmação feita ao final do parágrafo retro, o responsável lista uma série de trâmites administrativos, pelos quais a medição passaria, reafirmando que, no seu entendimento, seria suficiente para demonstrar que o Superintendente não poderia ser responsabilizado por irregularidades na medição (peça 129, p. 8) .
Traz excerto do Acórdão 2925/2010-TCU-Plenário, relatado pelo Ministro Walton Alencar Rodrigues e busca analogia do caso para demonstrar que o gestor não poderia estar obrigado e se preocupar com pormenores do processo administrativo (peça 129, p. 9) .
Aduz que, mesmo após atestação do fiscal do contrato sobre a adequação das medições, a Superintendência Regional do DNIT teria encaminhado email ao Consórcio Engesur/Projemax/Pacs, solicitando planilha com dados adicionais, tais como: nome, número do PIS e fotos dos colaboradores alocados ao Contrato 008/200700 (peça 129, p. 9) .
O defendente reconhece que o Consórcio citado no parágrafo retro não atendeu ao pedido de informações adicionais e deixou de encaminhar a planilha solicitada pela Superintendência, no entanto, o gestor não indicou quais providências teriam sido adotadas diante da recusa, por parte do Consórcio, em fornecer as informações requisitadas pela Autarquia (peça 129, p. 10) .
Após repisar os nomes dos fiscais encarregados de emitir as medições 16, 17 e 18, o gestor traz a seguinte afirmação: "A participação deste Defendente, era até então, como mero servidor público lotado na Supervisão de Construção, tendo uma participação no mero processamento das medições, por meio da emissão dos relatórios de medição e do boletim de desempenho." (peça 129, p. 10, grifo nosso) .
Já para as medições 21, 22 e 23, o argumento é de que o defendente apenas " (...) assinou os ofícios de endereçamento, para fins de pagamento (...) " (peça 129, p. 11; grifamos) . Para essas três últimas medições, o defendente argumenta que os boletins de medição foram assinados pelo Superintendente anterior e as medições foram atestadas pelos fiscais de campo, voltando a enfatizar que, no seu entendimento, o Superintendente não atesta as medições.
Afirma o responsável que, a partir da medição 24, cumpriu todos os encargos atribuídos ao Superintendente e volta a repetir que a atestação das medições seria realizada pelos fiscais do contrato (peça 129, p. 12) .
Traz parágrafo extenso, no qual busca afirmar que a atuação do fiscal do contrato teria ocorrido em perfeita conformidade com a legislação aplicável, nos seguintes termos:
O Fiscal do Contrato designado pelo DNIT acompanhou pormenorizadamente a execução dos serviços, contingente em quantidades suficientes para que fosse mantida a qualidade do que fora executado; esteve sempre presente até mesmo para sugerir a aplicação de penalidades ao contratado em face do inadimplemento das obrigações, o que não ocorreu; controlou adequadamente o prazo de vigência do instrumento contratual sob sua inteira responsabilidade; verificou a prestação de serviços, que foi atentamente cumprida integralmente; esteve presente para, se fosse o caso, anotar em formulário próprio todas as ocorrências relacionadas com a execução do contrato, o que também não ocorreu; não comunicou à unidade competente, formalmente, o cometimento de quaisquer irregularidades cometidas pelo Consórcio Supervisor, passíveis de penalidades. Portanto, o Contrato TT-008/2007-00 percorreu seus trâmites adequadamente, sem quaisquer problemas ou ilegalidades!!!! (peça 129, p. 12-13) .
Ao destacar a Portaria de Fiscalização, volta a se esquivar da responsabilidade e reafirma que a atribuição de atestar a medição é exclusiva do fiscal do contrato, estando sua atuação estrita ao processamento das medições 16, 17 e 18 e encaminhamento das demais medições para fins de pagamento, na qualidade de Superintendente Regional (peça 129, p. 13) .
Conclui requerendo a exclusão de sua corresponsabilidade pelos danos apurados nesta TCE e, na remota possibilidade de indeferimento, que seja reconhecida e decretada a prescrição da pretensão punitiva quanto à possível multa aplicável (peça 129, p. 14) .
I.3.1 - Análise
Inicialmente, cabe esclarecer que se trata de análise das alegações de defesa apresentadas pelo Sr. Marcelo Cotrim Borges, na qualidade de Superintendente Regional do Dnit/RJ, por débitos oriundos de serviços pagos em quantidade superior ao realmente executado ao amparo do Contrato TT-008/2007-00 (medições 21-29) .
 De forma preliminar, cabe aproveitar a análise realizada no item I.2.1.2 (parágrafo 76 e seguintes) desta, para afastar a prescrição da pretensão punitiva do Estado, permitindo a aplicação de eventual multa nos presentes autos, pelos fundamentos lá expressos.
Ponto fulcral para delinear a análise que se segue é definir com clareza a expressão "atestar serviços executados" pois, no entender do defendente, esta etapa apenas se aplica aos fiscais de campo que assinam as medições encaminhadas aos órgãos competentes para processamento e pagamento.
O enunciado do Acórdão 6230/2014-TCU-Segunda Câmara, de relatoria do Ministro Marcos Bemquerer, deixa claro que o atesto de serviços realizados vai muito além da visita a campo e deve contemplar uma série de documentos para dar suporte aos pagamentos, analisando a questão nos seguintes termos: "A liquidação regular da despesa deve estar amparada em documentos comprobatórios da efetiva realização dos serviços. Não pode a Administração atestar a execução de despesa pública unicamente por meio de visita aos locais de execução dos serviços.".
Depreende-se do enunciado que a expressão "atestar" se confunde com a própria definição de "liquidar" a despesa, ou seja, todos os documentos exigíveis e necessários à boa e regular liquidação da despesa são considerados como parte do ato de "atestar" a execução das obras/serviços vinculados.
O Voto que fundamentou o mesmo Acórdão, citado no início do segundo parágrafo retro, traz um complemento que certamente será útil à compreensão dos termos utilizados, vale a leitura do excerto: "Nada foi trazido aos autos que pudesse formar o nexo causal entre os contratados e a execução dos serviços. Não há, pois, como considerar que os serviços foram executados. As defesas apresentadas não contêm elementos probatórios mínimos para serem acolhidas.".
Em se tratando de contratos de disponibilização de mão-de-obra, como é o caso do contrato em tela, há a necessidade/obrigatoriedade de se estabelecer o nexo causal entre os profissionais contratados e os serviços executados, medidos e pagos ao amparo do termo contratual em discussão.
Reforçando a tese, vale leitura do enunciado do Acórdão 5848/2013-TCU-Primeira Câmara, de relatoria da Ministra Ana Arraes, trazendo novamente a obrigação de zelo ao atestar a execução do contrato: "A atestação é condição prévia essencial ao pagamento do serviço, pois representa a confirmação, pelo contratante, de que o objeto foi integralmente atendido nos termos acordados, sendo irregular o pagamento de serviço medido por parâmetro dissonante daquele estipulado em contrato."
Na mesma linha é o enunciado do Acórdão 2360/2018-TCU-Plenário, relatado pelo Ministro Vital do Rêgo e exigindo do gestor as cautelas mínimas quando da verificação da fiel execução dos contratos sob sua gestão, assim dispondo: "A Administração deve implementar controles que promovam a regular gestão contratual e que permitam identificar se todas as obrigações do contratado foram cumpridas antes do ateste do serviço, em atenção ao princípio constitucional da eficiência.".
Apesar de trazer afirmações de que a fiscalização teria sido eficiente, efetiva, proativa e preocupada com o bom andamento do contrato em discussão, o gestor não apresentou nenhum controle que tenha implementado ou que tenha lançado mão para se certificar de que as medições em que atuou, seja no processamento, seja no encaminhamento às áreas responsáveis pelo pagamento, estariam condizentes com a realidade ocorrida na execução do contato.
Afirmações desprovidas de evidências documentais não possuem o condão de afastar as irregularidades e/ou de demonstrar a boa e regular aplicação dos recursos, subsistindo o dano a ser ressarcido ao erário.
Quanto à tentativa do gestor de se esquivar da responsabilidade, afirmando que a responsabilidade seria exclusiva do fiscal do contrato ao "atestar" as medições, já ficou evidenciado que o processo de atestar é mais amplo do que simplesmente realizar uma visita ao local das obras, mas contempla todo o conteúdo documental necessário à correta liquidação da despesa.
Conforme ficou evidenciado na análise do item I.2.1 (parágrafo 44 e seguintes) desta, a cláusula 25.5 do Edital Processo 000194/20060, repetida no Parágrafo Quinto do Contrato TT-008/2007-00 (peça 13, p. 14) estabelecia a necessidade de constar declaração expressa de todos os profissionais medidos e pagos, afirmando sua participação na execução das obras/serviços vinculados ao termo contratual, sob as penas da Lei.
Entende-se que este é um elemento de fácil verificação no momento de conferência dos documentos pertinentes à liquidação/atestação das medições e que não constou dos documentos carreados aos autos ou sequer foi mencionado nas alegações de defesa até aqui apresentadas.
O Sr. Marcelo Cotrim, chega a afirmar que teria solicitado informações adicionais ao Consórcio, citando o Ofício 042_2009 (peça 23) incluindo nome, número do PIS e foto dos profissionais vinculados ao contrato em discussão, mas deixou de consignar que tal providência ocorreu em razão da atuação do Tribunal, mediante encaminhamento do Ofício de Requisição 96/2009_02 (peça 22) expedido pela equipe de auditoria do TCU durante o Fiscobras 2009.
Além disso, o responsável também não explicou que houve recusa do Consórcio em fornecer tais documentos e que não houve ação subsequente da Autarquia para obter e tratar as informações requisitadas pela equipe de auditoria do Tribunal.
Portanto, resta cristalino que o responsável não foi capaz de demonstrar nenhuma ação de sua própria iniciativa para estabelecer controles adequados, no sentido de se certificar da boa e regular execução dos serviços afetos ao Contrato TT-008/2007-00, pelo contrário, restou evidente que não foram adotadas cautelas mínimas de conferência das informações e documentos necessários à correta liquidação/atestação das medições aqui contestadas.
Em outra linha de raciocínio defendida pelo gestor, analisa-se a afirmação de que a responsabilidade seria exclusiva do fiscal do contrato, quanto à atestação das obras/serviços aqui discutidas.
Ainda que se admita que o gestor pudesse delegar a execução das tarefas de fiscalização aos seus subordinados (fiscal do contrato) a jurisprudência deste Tribunal vem reafirmando a obrigação do administrador em bem gerir, orientar e fiscalizar a atuação de seu corpo técnico, tendo esta Corte aplicado penalidades pela culpa ligada à gestão deficiente da força de trabalho (culpa in eligendo) ou pela falta de supervisão (culpa in vigilando) .
Nesse sentido é o enunciado do Acórdão 1134/2009-TCU-Plenário, relatado pelo Ministro Raimundo Carreiro, assim dispondo: "A delegação de competência não afasta a responsabilidade do gestor pela fiscalização dos atos de seus subordinados, impondo-se, portanto, que os escolha bem, sob pena de responder por culpa in eligendo ou por culpa in vigilando.".
Corroborando com o entendimento esposado no parágrafo retro, o enunciado do Acórdão 170/2018-TCU-Plenário, de relatoria do Ministro Benjamin Zymler, reforça a responsabilidade do gestor, assim prevendo: 
A delegação de competência não implica delegação de responsabilidade, competindo ao delegante a fiscalização dos atos de seus subordinados, especialmente em situações nas quais, pela importância do objeto e pela materialidade dos recursos envolvidos, a necessidade de supervisão não pode ser subestimada.
No caso concreto, vislumbra-se que o gestor deveria ter escolhido e preparado melhor sua força de trabalho para atuar nas fiscalizações e, ainda assim, teria a obrigação de fiscalizar a atuação de seus subordinados, estabelecendo procedimentos de controle para se certificar de que as medições por ele validadas representavam a realidade da execução contratual, o que não se viu no caso concreto.
Desta forma, firma-nos o entendimento pelo não acatamento das alegações de defesa apresentadas pelo Sr. Marcelo Cotrim Borges, tendentes a afastar o débito imputado ou a aplicação de multa, uma vez que as alegações de defesa não foram suficientes para demonstrar que o gestor tenha adotado as cautelas mínimas no momento de liquidação das despesas, no sentido de assegurar que os serviços medidos e pagos ao amparo do Contrato TT-008/2007-00 tenham sido executados em conformidade com as cláusulas contratuais.
I.4 - Alegações de defesa do Sr. Arysson Siqueira Silva (CPF: XXX.235.057-XX) 
Conforme consta da Tabela 1, retro, o Sr. Arysson Siqueira Silva foi citado por força do Ofício 0313/2018-TCU/SeinfraRodoviaAviação, de 6/7/2018 (peça 96) na qualidade fiscal do Contrato, para apresentar suas alegações de defesa e/ou recolher débito em solidariedade ao Consórcio Engesur/Projemax/Pacs, em razão de medições que originaram pagamento por serviços não prestados ao amparo do Contrato TT-008/2007, nas medições 1 a 17, período 23/2/2007 a 15/4/2008, com nomeação por força das Portarias DNIT 07-005/2007 e 008/2007 (peça 158) e revogação pela Portaria 015/2008 (peça 166, p. 1) .
Em resposta, o responsável constituiu representante nos autos à peça 139, elaborou e fez chegar ao Tribunal petição contendo suas alegações de defesa (peça 157) que serão analisadas nos itens seguintes.
Após apresentar a identificação do responsável e a contextualização do caso em tela, o documento apresenta argumentos para indicar a tempestividade da peça (peça 157, p. 1-3) .
Na sequência, são apresentados fatos que, segundo a defesa, resumem os principais desdobramentos ocorridos até este momento processual (peça 157, p. 3-8) .
Seguindo a mesma estratégia utilizada pelos outros responsáveis neste processo, busca guarita na alegada prescrição da pretensão punitiva da Administração, bem como suscita o prejuízo ao seu direito de ampla defesa e contraditório, alegando o lapso temporal de mais de dez anos entre o fato gerador e a citação (peça 157, p. 8-17) .
Ato contínuo, busca afastar a responsabilização do fiscal do contrato, tendo como pano de fundo uma alegada sobrecarga de trabalho, sugerindo que haveria desvio de função e imprecisão na legislação que regia a fiscalização de obras e contratos no âmbito do DNIT, além de apontar que o TCU não teria demonstrado elementos tais como:
 (i)  dano ao erário economicamente justificável, quantificável e quantificado;  (ii) a identificação do agente responsável, seja público ou particular com dever de prestar contas, seja o primeiro diretamente ou o segundo em corresponsabilidade com o agente público e, por fim, a (iii)  existência de fato irregular, ou seja, um ato ilegal, ilegítimo ou antieconômico, culposo (caso se trate de erro grosseiro) ou doloso, que gere dano ao erário. (peça 157, p. 18) .
Repisa que haveria imprecisão nos normativos do DNIT e que o responsável em tela estaria incumbido de fiscalização de obras e não de contratos, além de trazer afirmações sobre a fiscalização realizada por uma comissão e a impossibilidade de realizar fiscalização in loco devido à distância (100 km) entre a Unidade Local do DNIT e o canteiro de obras (peça 157, p. 19-21) .
Mais uma vez buscando esquivar-se da responsabilidade pelo ato, aponta que o defendente não seria responsável pelo repasse dos pagamentos ao Consórcio executor e, segundo seu entendimento, não poderia responder em solidariedade pelos débitos apontados (peça 157, p. 22) .
Ainda na linha de afastar a responsabilização, quer demonstrar que não teria ocorrido dolo ou culpa do responsável no caso concreto, uma vez que, no seu entender, não restou materializada a vontade do agente em provocar o dano e nem foi demonstrada qualquer conduta culposa por parte do fiscal do contrato (peça 157, p. 23) .
Para defender a tese expressa no parágrafo retro, afirma que os requisitos necessários para caracterização da responsabilidade subjetiva estariam calcados nos seguintes pilares:
 (i) a prática de ato ilícito na gestão de recursos federais por agente público, havendo ou não prejuízo ao erário; (ii) existência de dolo ou culpa como elemento subjetivo da ação e (iii) existência de nexo de causalidade entre a ação ou omissão do agente público ou privado e o resultado danoso existente. (peça 157, p. 24) .
A peça com as alegações de defesa volta a defender que não constariam elementos nos autos capazes de demonstrar a ocorrência de dolo ou culpa do agente pela ocorrência dos débitos apurados nos autos desta TCE, avocando a análise do "gestor médio" e dando a entender que a prática de assinar medições sem conferir seus quantitativos seria prática corriqueira, vale leitura (peça 157, p. 24-25) .
Tem-se, portanto, que para saber se o dever de cuidado foi observado, utiliza-se como parâmetro a figura do "homem médio administrativo" ou mesmo "gestor médio", ou seja, buscar saber se a assinatura de medições, sem a escorreita conferencia dos quantitativos, era a prática cotidiana dos servidores públicos, de modo, então, a aferir, pelo que ordinariamente acontece na Administração Pública, e não pelo que extraordinariamente possa ocorrer. (peça 157, p. 25) .
Ainda, afastando-se da visão do "homem médio", deseja que seja realizada análise particularizada para o agente, levando-se em conta suas limitações, sua experiência na função pública que exerce e as circunstâncias que o cercavam (peça 157, p. 26-29) .
Ao final, requer que seja admitida e provida a petição, que sejam acolhidas as alegações de defesa e, na remota possibilidade de não acolhimento, que seja decretada a prescrição da pretensão punitiva (peça 157, p. 30) .
I.4.1 - Análise
Vale recordar que se trata de análise das alegações de defesa apresentadas pelo Sr. Arysson Siqueira Silva, que atuou na qualidade de fiscal do Contrato TT-008/2007 (supervisão das obras; medições 1-17) e que assinou medições com uma quantidade de profissionais maior que a efetivamente verificada em campo, gerando pagamentos a maior ao Consórcio Engesur/Projemax/Pacs.
De forma preliminar, cabe aproveitar a análise realizada no item I.2.1.2 (parágrafo 76) para afastar a prescrição da pretensão punitiva da Administração, mantendo o entendimento pelo cabimento de multa e pela existência do débito e sua imprescritibilidade, nos termos de entendimentos do Mandado de Segurança nº 26.210-9/DF, do STF e conforme a Súmula-TCU 282.
Aqui vale registrar que os pressupostos de regular desenvolvimento do processo e a conduta atribuída ao Sr. Arysson Siqueira, fiscal do contrato em tela, já foi detalhada nas análises anteriores e constou de matriz de responsabilização anexa à instrução datada de 13/3/2018 (peça 91) .
Na mesma peça citada ao final do parágrafo precedente estão pormenorizadas as condutas de cada responsável, acompanhadas dos valores do dano ao erário que pesa sobre cada um dos defendentes, além dos critérios normativos utilizados para individualizar a conduta de cada gestor e o nexo causal entre a conduta irregular e o dano apurado.
O argumento mais alardeado pela defesa está ancorado numa suposta sobrecarga de trabalho que pesaria sobre o fiscal do contrato em razão de diversas outras atribuições que o impediriam de desenvolver o trabalho com maior acurácia e precisão.
No entanto, o defendente não apresentou qualquer documento que corrobore com suas afirmações ou qualquer demonstração de que tenha acionado seus superiores hierárquicos no sentido de informar sobre a alegada sobrecarga de tarefas e da possibilidade de afetar suas atribuições de fiscal do contrato em tela.
Em Voto que conduziu ao Acórdão 1404/2020-TCU-Segunda Câmara, de relatoria do Ministro Augusto Nardes, o exato assunto foi debatido e o entendimento foi no sentido de que a alegação de excesso de trabalho, por si só, não afasta a responsabilidade do gestor, mormente quando este não consegue demonstrar que esse excesso efetivamente ocorreu. Segue trecho:
O Sr. (...) , fiscal de contrato, busca, em sua defesa, destacar o excesso de trabalho para o qual foi designado, sem qualquer orientação sobre suas atribuições e treinamento. Acrescenta que não foi atendido por seus superiores em relação à solicitação de apoio técnico e que atua como servidor público por mais de quarenta anos, sem qualquer mácula em sua atuação.
A defesa não merece prosperar. Não obstante as alegações trazidas aos autos, o responsável não apresentou qualquer elemento que corroborasse a afirmativa. Oportuno lembrar que o art. 67 da Lei 8.666/1993 define a obrigação do acompanhamento de contrato administrativo por um representante da Administração e que este deverá submeter a seu superior, em tempo hábil, as decisões que ultrapassarem sua competência. (nome do gestor suprimido) .
Note-se que o caso evidenciado no parágrafo retro guarda estreita similaridade com o que se analisa nestes autos e o entendimento deixa claro que a simples alegação de excesso de trabalho não tem o condão de afastar a responsabilidade do fiscal do contrato por eventuais irregularidades detectadas na execução do contrato sob sua fiscalização.
Nesse ponto o defendente tenta criar um conflito na definição de conceitos entre fiscalização de contratos e fiscalização de obras, dando a entender que a falta de uma definição clara teria levado às falhas de fiscalização identificadas no caso concreto (peça 157, p. 21) .
Por óbvio não podem ser acatadas tais justificativas uma vez que a definição do termo não afasta a essência do trabalho de fiscalização, ou seja, o dever de conferir se aquilo que está sendo declarado na medição apresentada pela empresa condiz com o que realmente ocorreu na prática.
No caso em tela, tal atividade não exigia qualquer conhecimento técnico especializado do fiscal, uma vez que bastaria verificar se as pessoas declaradas nominalmente pela empresa prestadora dos serviços estavam, de fato, dedicadas à execução do contrato.
Os fundamentos apresentados no item I.3.1 (parágrafo 106 e seguintes) desta, se encaixam com perfeição à análise das alegações de defesa em tela, quando se afirma que a liquidação da despesa contempla uma série de documentos e verificações que devem ser levadas a cabo, para garantir que aquilo que está sendo pago foi realizado em conformidade com o contrato e as normas aplicáveis.
Também no mesmo item mencionado no parágrafo precedente, está consignado que havia a previsão de que cada profissional assinasse uma declaração, sob as penas da Lei, de que prestaram seus serviços ao amparo do contrato em discussão nestes autos.
Portanto, o que se percebe é que a conferência era bastante simples e a documentação de fácil obtenção no momento da fiscalização, não podendo o fiscal alegar que não haveria segurança jurídica para respaldar sua atuação no questionado contrato.
Na mesma linha de raciocínio, não pode o fiscal buscar guarita numa afirmação de que não houve dolo ou culpa de sua parte, uma vez que sua participação foi essencial para permitir o recebimento de valores indevidos por parte do consórcio executor.
Vale salientar que não há elementos nos autos para afastar o dolo e, mesmo que se considere que não houve dolo, não há dúvida quanto a caraterização da culpa, pois o responsável assume o risco de causar o dano, quando assina um documento dizendo que os valores executados foram aqueles, sem ter realizado a devida conferência.
Quanto à culpa, não há dúvida de sua caracterização, visto que as irregularidades eram de fácil verificação e que documentos simples e essenciais para identificação dos profissionais vinculados ao contrato foram simplesmente ignorados pela fiscalização do contrato em discussão, caracterizando, no mínimo, erro grosseiro por parte do defendente.
Tratando exclusivamente deste caso concreto, vale trazer como fundamento para esta análise alguns entendimentos já apresentados pelo Tribunal a respeito do que se pode tipificar como "erro grosseiro".
159.1 Em primeiro plano, cabe apresentar o entendimento constante do Voto que fundamentou o Acórdão 2677/2018-TCU-Plenário - Relator: Min. Benjamin Zymler:
Ao contrário do Parquet, entendo que a conduta da responsável se enquadra no disposto no art. 28 da nova LINDB, que prevê a responsabilização pessoal do agente público por suas decisões ou opiniões técnicas em caso de dolo ou erro grosseiro.
Dito isso, é preciso conceituar o que vem a ser erro grosseiro para o exercício do poder sancionatório pelo TCU. Por se tratar de conceito jurídico indeterminado, há sobre o assunto algumas hipóteses. No Acórdão 1628/2018-TCU-Plenário, de minha relatoria, houve entendimento no sentido de adotar o critério do administrador médio para a aferição da presença ou não de erro grosseiro. A comparação com um "gestor médio" novamente foi efetuada no Acórdão 1695/2018-TCU-Plenário (Min. Relator: Vital do Rêgo) .
Avalio que o descumprimento literal de importante cláusula do Regulamento Licitatório da Petrobras possa ser tipificado como erro grosseiro, precipuamente no caso em que ora se examina, envolvendo licitações de bilhões de reais, que tiveram que ser repetidas após todas as propostas se situarem em valores superiores aos limites admitidos pela Petrobras. Pelo elevado vulto e importância das contratações, seria esperado da ex-gestora um especial zelo na prática de atos. (grifou-se) 
159.2 Também vale trazer os entendimentos apresentados no Voto condutor do Acórdão 2860/2018-TCU-Plenário -Relator: Min. Subst. Augusto Sherman, bem como nas Declarações de Voto, do Exmo. Min. Bruno Dantas e do Exmo. Min. Benjamin Zymler:
Voto
Não tenho dúvidas de que, assim agindo, tanto o presidente do (...) quanto os coordenadores e membros do (...) não desempenharam suas atribuições da forma que seria esperada do administrador médio (...) que deveria zelar pela segurança e rentabilidade dos investimentos realizados com recursos de seus contribuintes e beneficiários, caracterizando a ocorrência de erro grosseiro a ensejar suas responsabilizações nos termos do art. 28 da Lei 13.655/2018, que trouxe inovações à Lei de Introdução às Normas do Direito Brasileiro (LINDB) .
Aliás, a jurisprudência desta Corte vem se inclinando no sentido de considerar que resta configurada a ocorrência de erro grosseiro quando a conduta culposa do agente público distancia-se daquela que seria esperada do administrador médio, avaliada no caso concreto.
Declaração de Voto  - Min. Bruno Dantas
Acho importante deixar consignado que essa "distância" distingue-se de um mero desvio da conduta que se espera do homem médio.
Ao refletir sobre esse tema, tenho entendido que o "erro grosseiro" previsto no art. 28 da Lei 13.655/2018 se equivale à "culpa grave", ou seja, à negligência extrema, imperícia ou imprudência extraordinárias, que só uma pessoa bastante descuidada ou imperita comete. É o erro que poderia ser percebido por pessoa com diligência abaixo do normal, ou seja, que seria evitado por pessoa com nível de atenção aquém do ordinário, consideradas as circunstâncias do negócio.
Não se trata, portanto, de "culpa" simples ou leve, de mera culpa atribuível a qualquer desvio em relação à postura do homem médio.
O contrário seria supor que a lei conteria termo inútil e não traria qualquer inovação ao que já havia sendo adotado pelos órgãos julgadores.
Ademais, vale atentar que o "erro grosseiro" já é tratado na doutrina como "culpa grave". Assim, qualquer intepretação diferente iria contrariar conceito jurídico doutrinariamente assentado.
Na evolução prática e teórica que o tema vem ganhando, podemos considerar que, em termos de gravidade, a conduta enquadrada no chamado "erro grosseiro" situa-se entre a culpa comum e o dolo, razão pela qual não considero o critério do homem médio adequado para solucionar a questão.
Declaração de Voto - Min. Benjamin Zymler
2. Conforme consignado no item 53 do voto, o insigne relator destacou que a jurisprudência desta Corte vem se inclinando no sentido de considerar erro grosseiro a conduta culposa do agente público que se distancia daquela que seria esperada do administrador médio, avaliada no caso concreto.
3. De fato, essa tese foi defendida no Acórdão 1628/2018-TCU-Plenário, de minha relatoria, ao interpretar art. 28 do Decreto-lei 4.657/1942 (Lei de Introdução às Normas do Direito Brasileiro) , incluído pela Lei 13.655/2018.
4. Ocorre que, recentemente, evoluí esse entendimento, ao defender, no voto condutor do Acórdão 2391/2018-TCU-Plenário, que o "erro grosseiro" de que trata o dispositivo supramencionado corresponde à noção de culpa grave. Tal baliza se aplica à atividade sancionatória deste Tribunal, não incidindo sobre a responsabilização por débito, que permanece vinculada à noção de culpa, sem qualquer gradação.
5. Seguem minhas ponderações:
 (...) 
82. Dito isso, é preciso conceituar o que vem a ser erro grosseiro para o exercício do poder sancionatório desta Corte de Contas. Segundo o art. 138 do Código Civil, o erro, sem nenhum tipo de qualificação quanto à sua gravidade, é aquele "que poderia ser percebido por pessoa de diligência normal, em face das circunstâncias do negócio" (grifos acrescidos) . Se ele for substancial, nos termos do art. 139, torna anulável o negócio jurídico. Se não, pode ser convalidado.
83. Tomando como base esse parâmetro, o erro leve é o que somente seria percebido e, portanto, evitado por pessoa de diligência extraordinária, isto é, com grau de atenção acima do normal, consideradas as circunstâncias do negócio. O erro grosseiro, por sua vez, é o que poderia ser percebido por pessoa com diligência abaixo do normal, ou seja, que seria evitado por pessoa com nível de atenção aquém do ordinário, consideradas as circunstâncias do negócio. Dito de outra forma, o erro grosseiro é o que decorreu de uma grave inobservância de um dever de cuidado, isto é, que foi praticado com culpa grave.
	Gradação do Erro
	Pessoa que seria capaz de perceber o erro
	Efeito sobre a validade do negócio jurídico (se substancial) 

	Erro grosseiro
	Com diligência abaixo do normal
	Anulável

	Erro (sem qualificação) 
	Com diligência normal
	Anulável

	Erro leve
	Com diligência extraordinária - acima do normal
	Não anulável

 (...) Porém, entendo que tais aspectos não alteram a sua responsabilidade pelo débito.
146. Isso ocorre porque as alterações promovidas na LINDB, em especial no art. 28, não provocaram uma modificação nos requisitos necessários para a responsabilidade financeira por débito.
159.3 Por último, vale trazer o entendimento apresentado no Voto condutor do Acórdão 2924/2018-TCU-Plenário - Relator: Min. José Mucio Monteiro:
16. Quanto a essa questão, rememoro que a Lei 13.655/2018 incluiu vários dispositivos na Lei de Introdução às Normas do Direito Brasileiro - LINDB, que diretamente alcançam a atividade jurisdicional desta Corte de Contas, em especial a atividade de aplicação de sanções administrativas e de correção de atos irregulares. Segundo o art. 28 da LINDB, recém introduzido pela referida norma, "O agente público responderá pessoalmente por suas decisões ou opiniões técnicas em caso de dolo ou erro grosseiro."
17. No Acórdão 2391/2018-TCU-Plenário, de relatoria do Ministro Benjamin Zymler, houve entendimento no sentido de associar o erro grosseiro à culpa grave.  (grifou-se) 
159.4 Dos excertos acima transcritos, verifica-se que a tipificação de uma conduta como "erro grosseiro" pressupõe, sobretudo, que este foi praticado com "culpa grave" (uma pessoa com diligência abaixo do normal seria capaz de percebê-lo, considerando as circunstâncias específicas do caso) .
159.5 Neste caso em análise, não se tem dúvida que a irregularidade cometida pelos responsáveis foi praticada com "culpa grave". Resta evidente que uma pessoa com diligência abaixo do normal seria capaz de perceber a ilegalidade de proceder à liquidação de despesa sem a escorreita conferência dos documentos mínimos estabelecidos em edital para fiel comprovação da boa e regular aplicação do recurso público.
Desta forma, firma-nos o entendimento pelo não acatamento das alegações de defesa apresentadas pelo Sr. Arysson Siqueira Silva, tendentes a afastar o débito imputado, uma vez que não foram suficientes para demonstrar que o gestor tenha adotado as cautelas mínimas na fiscalização do contrato, no sentido de assegurar que os serviços medidos e pagos ao amparo do Contrato TT-008/2007-00 tenham sido executados em conformidade com as cláusulas contratuais e com a legislação em vigor.
I.5 - Alegações de defesa do Sr. Rodrigo Antônio Ribeiro Costa (CPF: XXX.267.907-XX) 
Conforme consta da Tabela 1, retro, o responsável foi citado por força do Ofício 0314/2018-TCU/SeinfraRodoviaAviação, de 6/7/2018 (peça 99) para apresentar suas alegações de defesa e/ou recolher o débito, em solidariedade ao Consórcio Engesur/Projemax/Pacs, em razão das medições 1 a 20, na qualidade de Superintendente Regional do DNIT/RJ, no período de 19/5/2006 a 15/9/2009 (Portaria DNIT 10; peça 87, p. 10) que originaram pagamento por serviços não prestados ao amparo do Contrato TT-008/2007.
Em resposta, o responsável elaborou e fez chegar ao Tribunal o documento recebido em 27/11/2018 (peça 195) onde apresenta suas alegações de defesa para tentar afastar as irregularidades que pesam contra si nestes autos.
Em suas primeiras linhas, o documento apresenta a identificação do defendente, bem como um breve histórico dos fundamentos que motivaram o chamamento do gestor aos autos, além de argumentos para defender a tempestividade da defesa e breve histórico dos fatos (peça 195, p. 1-2) .
O primeiro argumento defendido no documento em tela afirma: "Não trabalhava no DNIT quando ocorreu a fiscalização do TCU em junho de 2009, não podendo ser responsabilizado pelos serviços nessa época." (peça 195, p. 2) .
A exemplo do já encampado por outros responsáveis aqui tratados, defende a prescrição da pretensão punitiva da Administração e avoca o alegado prejuízo ao pleno direito de defesa, em razão do decurso de mais de dez anos entre o fato gerador e a data da citação (peça 195, p. 3-6) .
Volta a afirmar que não trabalhava no DNIT em junho/2009 e traz o argumento de uma alegada diversidade de ocupações como Superintendente Regional do DNIT e sobre a presunção da veracidade dos relatórios que lhe eram encaminhados, vale leitura:
Este defendente na função comissionada de Superintendente Regional, não é onipresente, além de laborar na sede do DNIT no RJ, laborava muitas das vezes participando de reuniões no DNIT-SEDE-Brasília, e baseado Princípio da Presunção da Veracidade das Informações prestados pelo fiscal do contrato que atestou as medições, o superintendente encaminha as medições a sede do DNIT em Brasília. (peça 195, p. 7) .
Seguindo a linha de defesa apresentada pelo Sr. Marcelo Cotrim, busca guarita no entendimento de que os únicos responsáveis por atestar as medições seriam os fiscais designados para o contrato e que o Superintendente teria apenas a função de encaminhá-las à sede do DNIT, em Brasília (peça 195, p. 7) .
Ainda na mesma linha de defesa, busca a seu favor o entendimento de que não poderia se obrigar de pormenores do processo, usando como referência os ditames do Acórdão 2925/2010-TCU-Plenário, relatado pelo Ministro Walton Alencar Rodrigues, onde se afirmou que, em processos de análise de projeto de engenharia, não seria razoável exigir que o coordenador-geral se ocupasse de detalhes técnicos minuciosos (peça 195, p. 8) .
Utilizando como parâmetro a medição número 18, busca evidenciar que diversos servidores antes dele atestaram que os serviços foram prestados de acordo com o projeto de engenharia e as especificações do DNIT, reafirmando que não caberia à Superintendência "atestar" as medições discutidas no caso concreto (peça 195, p. 8-9) .
Ato contínuo, afirma que houve total zelo pela boa e regular aplicação dos recursos públicos, por parte dos servidores envolvidos no acompanhamento e fiscalização das obras discutidas neste processo, assim se manifestando:
O Fiscal do contrato designado pelo DNIT acompanhou pormenorizadamente a execução dos serviços, verificando a correta utilização dos materiais, equipamentos, contingente em quantidades suficientes para que fosse mantida a qualidade do que fora executado: esteve sempre presente até mesmo para sugerir a aplicação de penalidades ao contratado em face do inadimplemento das obrigações, o que não ocorreu, controlou adequadamente o prazo de vigência do instrumento contratual sob sua inteira responsabilidade: verificou a prestação de serviços, que foi atentamente cumprida integralmente: esteve presente para, se fosse o caso, anotar em formulário próprio todas as ocorrências relacionadas com a execução do contrato, o que também não ocorreu: não comunicou à unidade competente, formalmente, o cometimento de quaisquer irregularidades cometidas pelo Consórcio Supervisor, passíveis de penalidade. Portanto, o Contrato TT-008/2007-00 percorreu seus trâmites adequadamente, sem quaisquer problemas ou ilegalidades!!!
Ao defender sua própria atuação, volta a enfatizar que o período das medições é de 25/5/2007 a 31/12/2008 e que não poderia responder pelos danos apurados neste processo porque a equipe do TCU realizou a fiscalização em 14/1/2009 (peça 195, p. 10) .
Em sequência, busca desqualificar o trabalho do Tribunal, afirmando que os apontamentos estão fundamentados em critérios subjetivos, com base em métodos de presunção e realizados por meio de suposições (peça 195, p. 10) .
Ao final, solicita que a peça com sua manifestação seja admitida e provida, que sejam acolhidas suas alegações de defesa e que, na remota possibilidade de não o serem, que seja reconhecida e decretada a prescrição de eventual multa (peça 195, p. 10-11) .
I.5.1 - Análise
Inicialmente, é salutar esclarecer que se trata de análise das alegações de defesa apresentadas pelo Sr. Rodrigo Antônio Ribeiro Costa, chamado na qualidade de Superintendente Regional do DNIT, por débitos oriundos de serviços pagos em quantidade superior ao realmente executado ao amparo do Contrato TT-008/2007-00, período de 19/5/2006 a 15/9/2009.
De forma preliminar, cabe aproveitar a análise realizada no item I.2.1.2 (parágrafo 76 e seguintes) desta, para afastar a prescrição da pretensão punitiva da Administração, mantendo o entendimento pela possibilidade da multa e pela existência do débito e sua imprescritibilidade, nos termos de entendimentos do Mandado de Segurança nº 26.210-9/DF, do STF e Súmula-TCU 282.
Em suas alegações de defesa, o Sr. Rodrigo Antônio utiliza fundamentos bastante alinhados àqueles apresentados pelo Sr. Marcelo Cotrim, tendo sido constatados trechos com texto exatamente igual, razão pela qual será aproveitada a análise já realizada no item I.3.1 (parágrafo 106 e seguintes) desta, destacando apenas aquilo que for particular para o gestor em análise neste tópico.
O primeiro ponto que apresenta novidade trata da alegação de que o Sr. Rodrigo não estaria à frente da Superintendência do DNIT quando da fiscalização do TCU, o que, na visão do defendente, seria suficiente para que este não respondesse por qualquer das irregularidades levantadas pela equipe de auditoria do Tribunal.
Percebe-se que o próprio gestor estabeleceu os critérios para vincular sua gestão aos pagamentos a ele atribuídos, quando afirma que as medições ocorreram entre 25/5/2007 e 30/12/2008 e, tendo em vista que consta sua assinatura no Boletim de Desempenho Parcial da 1ª medição (peça 30, p. 11) e na 20ª medição (peça 49, p. 13) deverá ser ele a responder por esses lançamentos, em solidariedade com os demais servidores que atestaram as respectivas medições.
Além disso, a cópia do Diário Oficial da União - DOU, de 15/1/2009 (peça 195, p. 13) demonstra que o gestor ocupou o cargo de Superintendente Regional do DNIT/RJ até aquela data, portanto, posterior ao período das medições dadas como irregulares nos autos.
Para vincular a responsabilidade do gestor, o que deve ser levado em conta não é se o servidor ocupava o cargo de Superintendente Regional do DNIT/RJ quando da visita da equipe de auditoria (14/1/2009) mas se era o gestor quando da ocorrência das irregularidades, e isto está demonstrado no parágrafo imediatamente precedente.
Vale frisar que o TCU tem entendimento consolidado no sentido de que o gestor público deve responder por seus atos durante seu mandato, ainda que tenha ocupado o cargo temporariamente, assim como afirma o enunciado do Acórdão 1328/2014-TCU-Plenário, relatado pelo Ministro André de Carvalho, nos seguintes temos: "O simples fato de o gestor ter ocupado cargo transitoriamente não é suficiente para afastar a responsabilidade em relação aos pagamentos por ele ordenados durante o período de sua gestão.".
Portanto, vale registrar o entendimento duplamente equivocado do defendente: primeiro, no sentido de que estaria respondendo por atos praticados após a visita da equipe de auditoria e, segundo, quando tenta afastar a irregularidade por não estar mais à frente da Regional do DNIT quando da visita da equipe de auditoria do Tribunal.
Quanto às afirmações de que o Superintendente não atesta medições ou que não poderia ser incumbido de detalhes minuciosos do processo, cabe aproveitar a análise realizada no item I.3.1 (parágrafo 106 e seguintes) desta, para afastar esses argumentos, com os fundamentos lá apresentados.
Da mesma forma, as afirmações de que o fiscal do contrato agiu com todo o cuidado e zelo pela coisa pública em suas ações, a mesma análise, citada no parágrafo precedente, deixou claro que não é o que os documentos trazidos aos autos revelam.
O mesmo ocorre quanto aos ataques aos critérios utilizados pela equipe de fiscalização, que já foram exaustivamente debatidos, firmando o entendimento pelo dever de prestar contas por parte dos gestores e pela insuficiência dos documentos carreados aos autos para demonstrar a boa e regular aplicação dos recursos no caso concreto.
Desta forma, firma-nos o entendimento pelo não acolhimento das alegações de defesa apresentadas pelo Sr. Rodrigo Antônio Ribeiro Costa, mantendo-se o entendimento pela existência e imprescritibilidade do débito imputado ao responsável, uma vez que as alegações de defesa não foram suficientes para demonstrar que o gestor tenha adotado as cautelas mínimas na gestão do contrato, no sentido de assegurar que os serviços medidos e pagos ao amparo do Contrato TT-008/2007-00 tenham sido executados em conformidade com as cláusulas contratuais e com a legislação em vigor, devendo suas contas serem julgadas irregulares, com imputação do débito já informado na citação, corrigido monetariamente.
I.6 - Alegações de defesa do Sr. Arnaldo Pinho Rodrigues (CPF: XXX.150.577-XX) 
Conforme consta da Tabela 1, retro, o responsável foi citado por força do Ofício 0318/2018-TCU/SeinfraRodoviaAviação, de 6/7/2018 (peça 102) para apresentar suas alegações de defesa e/ou recolher débito, em solidariedade ao Consórcio Engesur/Projemax/Pacs, em razão das medições 19 a 29, na qualidade de fiscal do contrato, no período de 11/9/2008 a 30/6/2009 (Portaria DNIT 031; peça 166, p. 4) que originaram pagamento por serviços não prestados ao amparo do Contrato TT-008/2007.
Em resposta, o responsável elaborou e fez chegar ao Tribunal a petição datada de 13/9/2018 (peça 177) contendo suas alegações de defesa que passam a ser detalhadas nos parágrafos seguintes.
O documento segue a mesma estrutura adotada por outros responsáveis, com argumentos já analisados em tópicos anteriores, inclusive adotando os mesmos argumentos lá apresentados e analisados, com trechos replicados integralmente.
Inicialmente, apresenta a identificação do respondente, a identificação do processo e dos fundamentos utilizados para chamá-lo aos autos e argumentos para defender a tempestividade das alegações de defesa apresentadas (peça 177, p. 1-2) .
Na sequência, o mesmo documento apresenta um breve relato dos fatos ocorridos no presente processo, até o momento da citação aqui analisada (peça 177, p. 2-3) .
Ato contínuo, busca evidenciar que não teria contribuído com o dano ao erário alegando que, no seu entendimento, as medições foram atestadas pelo fiscal do contrato, buscando atribuir toda a responsabilidade ao servidor que atesta a medição em campo (peça 177, p. 3-4) .
Na tentativa de corroborar com as afirmações do parágrafo precedente, apresenta partes de textos expressos nos documentos de liquidação da despesa que, segundo seu entendimento, seriam suficientes para demonstrar que o único responsável pela atestação dos serviços seria o fiscal do contrato (peça 177, p. 4-6) .
Ao final, requer que sejam admitidas e providas as alegações de defesa e que seja excluída a responsabilidade do defendente (peça 177, p. 6) .
I.6.1 - Análise
Relembrando, trata-se de análise das alegações de defesa apresentadas pelo Sr. Arnaldo Pinho Rodrigues, na qualidade de fiscal do contrato, por débitos oriundos de serviços pagos em quantidade superior ao realmente executado ao amparo do Contrato TT-008/2007-00 (medições 19-29) .
Conforme já anunciado no detalhamento das alegações de defesa, o responsável utilizou argumentos bastante alinhados aos já apresentados nos tópicos anteriores e já afastados pela fundamentação lá apresentada.
Especialmente quanto aos critérios para definir a "atestação" dos serviços como processo amplo de liquidação das despesas, abrangendo toda a documentação necessária e procedimentos de controle para garantir que aquilo que está sendo pago condiz com o serviço prestado e/ou produto entregue, vale o contido na análise das alegações de defesa do Sr. Marcelo Cotrim Borges, conforme fundamentos expressos no item I.3.1 (parágrafo 106 e seguintes) desta.
Portanto, ao contrário do que deseja o Sr. Arnaldo Pinho, ao assinar no verso das notas fiscais que respaldaram os pagamentos das medições 19 a 29, afirmando: "A importância de (valor da nota) confere com os cálculos de medição" (peça 177, p. 5) o servidor está atestando que houve uma conferência da medição e dos documentos que a respaldam, e que estes documentos comprovaram a boa e regular aplicação dos recursos a serem pagos, o que não se confirmou no caso concreto.
Consoante análise das alegações de defesa do Sr. Arysson Siqueira, materializada no Item I.4.1 (parágrafo 142) já restou demonstrado que o erro era de fácil identificação, bastando conferir se todos os profissionais que foram medidos prestaram os serviços e contavam com a declaração expressa de vinculação aos serviços prestados no período da medição a ser liquidada e paga.
Por esta razão, não devem ser acolhidas as alegações de defesa do Sr. Arnaldo Pinho Rodrigues, devendo o mesmo ser condenado em débito, solidariamente aos demais arrolados, uma vez que as informações não foram suficientes para demonstrar que o gestor tenha adotado as cautelas mínimas na liquidação das despesas, no sentido de assegurar que os serviços medidos e pagos ao amparo do Contrato TT-008/2007-00 tenham sido executados em conformidade com as cláusulas contratuais e com a legislação em vigor, devendo suas contas serem julgadas irregulares, com imputação do débito já informado na citação, com os ajustes que se fizerem necessários.
I.7 - Alegações de defesa do Sr. Wanderson Lopes da Silva (CPF: XXX.014.556-XX) 
Nos termos Tabela 1, acima, o responsável foi citado por força do Ofício 0315/2018-TCU/SeinfraRodoviaAviação, de 6/7/2018 (peça 95) para apresentar suas alegações de defesa e/ou recolher o débito, em solidariedade ao Consórcio Engesur/Projemax/Pacs, em razão das medições 15 a 29, na qualidade de fiscal do contrato, no período de 15/4/2008 a 30/6/2009 (Portarias DNIT 015/2008, 020/2008, 022/2008 e 031/2008; peça 166) por atestar medições que levaram a pagamentos por serviços não executados ao amparo do Contrato TT-008/2007.
Para atender ao chamamento do Tribunal, o servidor apresentou o documento datado de 30/10/2018 (peça 193) com suas alegações de defesa, que passam a ser analisadas nos tópicos seguintes.
Após apresentar sua identificação pessoal, o responsável apresenta um resumo dos fatos e valores apresentados contra si nos débitos apurados no corrente processo (peça 193, p. 1-2) .
Em seguida, expõe informações para defender a tempestividade das informações apresentadas, bem como um resumo dos fatos que considera relevantes para caracterizar os motivos do seu envolvimento com os apontamentos aqui analisados (peça 193, p. 2-3) .
Depois de repisar os apontamentos do Relatório de Fiscalização 96/2009 (peça 18) afirma que não pode ser responsabilizado pelas medições 15 a 17, uma vez que não consta sua assinatura nos documentos que fundamentaram a liquidação dessas despesas (peça 193, p. 5) .
Seguindo com os argumentos, busca guarita numa alegada prescrição da pretensão punitiva da Administração, bem como defende o cerceamento de defesa, em razão do lapso temporal entre a ocorrência dos fatos e a efetiva citação o que, na visão da defesa interposta, levaria à não aplicação de multa e não cobrança dos débitos oriundos da citação (peça 193, p. 5-11) .
Ao cuidar do mérito do caso concreto, a defesa inicia contestando os pressupostos de desenvolvimento regular do processo de TCE, porém não deixando claro quais seriam os pressupostos que deixaram de ser atendidos (peça 193, p. 12) .
Em alinhamento com os argumentos apresentados pelo Sr. Arysson, analisado no item I.4.1 (parágrafo 142 e seguintes) busca criar um conflito na definição de conceitos entre "fiscalização de obras" e "fiscalização de contratos" além de uma alegada sobrecarga de trabalho e indefinição normativa (peça 193, p. 13-14) .
Ato contínuo, alega o defendente que não teria responsabilidade pelo débito aqui apurado pelo fato de não ter sido ele responsável pelo repasse de quaisquer pagamentos ao Consórcio executor (peça 13, p. 15) .
Como foco nos fundamentos da responsabilização, busca argumentar que não estaria caracterizada a ocorrência de dolo e/ou culpa nos autos e avoca a visão do "homem médio administrativo" dando a entender que a prática de assinar medições sem conferir seus reais quantitativos poderia ser uma prática corriqueira nos serviços públicos (peça 193, p. 15-17) .
Logo após avocar a figura do "homem médio" a defesa busca particularizar a situação, apontando que circunstâncias específicas teriam dificultado a atuação do agente, sem mencionar, explicitamente, que circunstâncias seriam essas (peça 193, p. 17-19) .
Ao final, requer sejam admitidas, providas e acolhidas as alegações de defesa para excluir a responsabilidade do defendente e, na remota possibilidade de não acolhimento, que sejam reconhecidas e decretadas a prescrições peticionadas (peça 193, p. 20) .
I.7.1 - Análise
Apenas para recordar, a análise trata das alegações de defesa apresentadas pelo Sr. Wanderson Lopes da Silva, na qualidade de fiscal do contrato, por débitos oriundos de serviços pagos em quantidade superior ao realmente executado no bojo do Contrato TT-008/2007-00 (medições 15-29) .
Vale salientar que os argumentos apresentados pelo Sr. Wanderson estão completamente alinhados àqueles oferecidos pela defesa do Sr. Arysson Siqueira Silva (item I.4, parágrafo 129 e seguintes) desta, ocorrendo trechos de texto exatamente iguais, razão pela qual será adotada a análise efetuada no item I.4.1 (parágrafo 142 e seguintes) desta, para a maioria dos argumentos apresentados.
Em exceção ao mencionado no parágrafo anterior, vale revisitar o argumento registrado no parágrafo 205, desta, onde o responsável afirma que não consta sua assinatura nas medições que fundamentaram os pagamentos eivados de vício, para as medições 15-17 (peça 193, p. 5) .
Realmente cabe reconhecer que não consta assinatura do Sr. Wanderson nos documentos que respaldam a liquidação das despesas relativas às seguintes medições: medição 15 (peça 44) ; medição 16 (peça 45) e medição 17 (peça 46) .
Desta forma, resta prejudicado o nexo de causalidade entre a atuação do agente e a ocorrência do dano ao erário, visto que, apensar de fazer parte da equipe de fiscalização do contrato, consoante Portaria 020, de 21/5/2008 (peça 166, p. 2) não consta que o fiscal tenha, formalmente, atestado os quantitativos e valores expressos nas medições 15-17. 
Por todo o exposto, cabe acatamento parcial das alegações de defesa do Sr. Wanderson Lopes da Silva, cabendo a manutenção de sua responsabilidade para as medições 18 a 29, uma vez que não foi possível estabelecer o nexo de causalidade entre a conduta do agente e o dano ao erário identificado para as medições 15-17, mantendo-se inalterados os demais itens das análises anteriores.
I.8 - Alegações de defesa do Sr. Alberto Gomes Morais (CPF: XXX.920.797-XX) 
Nos termos Tabela 1, acima, o responsável foi citado por força do Ofício 0311/2018-TCU/SeinfraRodoviaAviação, de 25/6/2018 (peça 98) para apresentar suas alegações de defesa e/ou recolher o débito, em solidariedade ao Consórcio Engesur/Projemax/Pacs, em razão das medições 1 a 14, período de 14/3/2007 a 15/4/2008 (Portaria DNIT 08/2007; peça 158 e Portaria 015/2008; peça 166, p. 1) quando atuou como fiscal do contrato e que originaram pagamento por serviços não prestados ao amparo do Contrato TT-008/2007.
Em resposta, o gestor constituiu representantes nos autos (peça 156) elaborou e fez chegar ao Tribunal suas alegações de defesa (peça 162) com os itens analisados nos tópicos seguintes.
Após apresentar a qualificação do responsável, o documento apresenta argumentos para defender a tempestividade do documento, faz uma releitura dos principais pontos que levaram à citação e solicita a leitura e análise integral do documento de defesa (peça 162, p. 1-7) .
Na sequência, requer o reconhecimento da prescrição da pretensão punitiva da Administração (peça 162, p. 8-12) .
Requer, ainda, o reconhecimento de prejuízo à ampla defesa e contraditório, em razão de decurso de mais de dez anos entre o fato gerador e a efetiva citação (peça 162, p. 12-17) .
Ao tratar do mérito, busca afastar a responsabilização do Sr. Alberto Gomes Morais por entender que não estão presentes os pressupostos para a regular instauração do processo de TCE (peça 162, p. 18) .
Na sequência, busca criar um conflito na definição de conceitos entre "fiscalização de contratos" e "fiscalização de obras", dando a entender que a falta de definição teria gerado dificuldades aos fiscais do contrato e facilitando a ocorrência das irregularidades (peça 162, p. 19-22) .
Argumenta que o servidor solicitou, em mais de uma oportunidade, sua retirada da equipe de fiscalização, em razão de impedimento físico em fiscalizar a obra (peça 162, p. 21) .
Em sequência, aponta diversas medições que, segundo argumenta, apresentam características que afastariam a responsabilidade do Sr. Alberto Gomes, resumidas na Tabela 4, abaixo:
Tabela 4 - Argumentos do Sr. Alberto Gomes
	Medição
	Argumento
	Referência

	1
	Informações sobre as medições já completas (nada poderia fazer) 
	peça 162, p. 23

	2
	Processo de medição não encaminhado (recebeu uma única folha) 
	peça 162, p. 24

	3
	Processo de medição não encaminhado (recebeu uma única folha) 
	peça 162, p. 24

	4
	Processo de medição não encaminhado (recebeu uma única folha) 
	peça 162, p. 25

	5
	Não recebeu/assinou nenhum documento
	peça 162, p. 25

	6
	Processo de medição não encaminhado (recebeu uma única folha) 
	peça 162, p. 25

	7
	Não recebeu/assinou nenhum documento
	peça 162, p. 25

	8
	Processo de medição não encaminhado (recebeu uma única folha) 
	peça 162, p. 25

	9
	Processo de medição não encaminhado (recebeu uma única folha) 
	peça 162, p. 26

	10
	Processo de medição não encaminhado (recebeu uma única folha) 
	peça 162, p. 26

	11
	Processo de medição não encaminhado (recebeu uma única folha) 
	peça 162, p. 26

	12
	Não recebeu/assinou nenhum documento
	peça 162, p. 26

	13
	Processo de medição não encaminhado (recebeu três folhas) 
	peça 162, p. 27

	14
	Não recebeu/assinou nenhum documento
	peça 162, p. 27

Fonte: elaboração própria, com base na defesa do Sr. Alberto Gomes (peça 162, p. 23-27) .
O defendente afirma que a supervisão de obras deveria responder pelos débitos, uma vez que consta declaração formal no processo de participação por parte do Sr. Sérgio Bayard Mendes na supervisão das obras (peça 162, p. 27) .
A exemplo dos demais envolvidos, argumenta que não foi responsável por qualquer repasse de qualquer tipo de pagamentos ao Consórcio Supervisor (peça 162, p. 28) .
Volta a repetir que pediu sua exclusão quanto aos encargos de fiscal do contrato, requerendo sua retirada da Portaria 08/2008 (peça 162, p. 28) .
Dando continuidade aos argumentos, defende que não houve dolo ou culpa por parte do defendente, buscando guarita na definição de "gestor médio" e nas particularidades do cargo, razão pela qual o servidor entende que deveria ser excluído do rol de responsáveis (peça 162, p. 29) .
 Invocando artigos da Lei 13.655/2018, afirma que as análises e os julgamentos devem levar em conta as opções que o gestor detinha, na prática, e suas consequências reais (peça 162, p. 33-34) .
No caso concreto, afirma que o servidor não detinha capacidade logística de fiscalizar a obra em comento e que não restaria configurado o dolo ou erro grosseiro (peça 162, p. 35) .
Ao final, requer que sejam admitidas e providas as alegações de defesa, com exclusão de responsabilidade do Sr. Alberto Gomes Morais e, na remota possibilidade de não serem acolhidas, que sejam reconhecidas e decretadas as prescrições suscitadas na peça que traz a defesa (peça 162, p. 36) .
I.8.1 - Análise
Inicialmente, é salutar esclarecer que se trata de análise das alegações de defesa apresentadas pelo Sr. Alberto Gomes Morais, chamado na qualidade de fiscal do contrato, respondendo por débitos oriundos de serviços pagos em quantidade superior ao realmente executado ao amparo do Contrato TT-008/2007-00 - medições 1-14.
De forma preliminar, cabe aproveitar a análise realizada no item I.2.1.2 (parágrafo 76 e seguintes) desta, para afastar a prescrição da pretensão punitiva da Administração, mantendo o entendimento pela possibilidade de multa e pela existência do débito e sua imprescritibilidade, nos termos de entendimentos do Mandado de Segurança nº 26.210-9/DF, do STF e Súmula 282 do TCU.
Em suas alegações de defesa, o Sr. Alberto Gomes utiliza fundamentos bastante alinhados àqueles apresentados pelo Sr. Arysson Siqueira Silva, tendo sido constatados trechos com texto exatamente igual, razão pela qual será aproveitada a análise já realizada no item I.4 (parágrafo 129 e seguintes) desta, destacando apenas aquilo que for particular para o gestor em análise neste tópico.
 A primeira particularidade nas alegações de defesa do Sr. Alberto Gomes é no sentido de que teria solicitado, de forma reiterada, sua retirada das atribuições de fiscal do Contrato em tela, o que não tem respaldo nos documentos carreados aos autos.
O responsável citado no parágrafo anterior foi designado para a fiscalização das obras da BR-101/RJ por força da Portaria 08, de 14/3/2007 (peça 163) e, o único documento que evidencia seu pedido de retirada da equipe de fiscais é o Memo 008-A/2008, datado de 25/2/2008 (peça 165) .
Cabe registrar que o responsável não trouxe documentação comprobatória de que tenha se manifestado em data anterior ao citado no parágrafo retro. A confirmação de sua retirada foi efetivada por intermédio da Portaria 015, de 15/4/2008 (peça 166) 
Outro argumento particularizado ao responsável em tela diz respeito à alegação de que não teria recebido todo o processo de medição, vale reler o trecho do afirmado:
A três, que a 2ª Medição (março/2007) não foi enviada ao Defendente para seu visto, ou seja, não atestou a qualificação do quadro de pessoal da contratada e quantitativo. Somente recebeu uma única folha - fls. 797 do Processo Eletrônico - referente à Memória de Cálculo para simples conferência dos percentuais. (peça 162, p. 24) .
Aqui cabe esclarecer que o defendente nada trouxe aos autos que comprove essa tramitação fragmentada do processo de medição nas instâncias do DNIT/RJ.
Vale reforçar que o próprio responsável fundamentou seu pedido de retirada da fiscalização do contrato em razão de sua distância física, entre a SRRJ/DNIT e a Unidade Local, onde estaria o Engenheiro Supervisor, que acompanhava a obra presencialmente, segundo alega (peça 165, peça 1) .
Diante da combinação dos dois parágrafos precedentes, fica fragilizado o argumento de que haveria um trâmite de partes do processo de medição entre as instâncias, uma vez que não se evidencia normativo que autorize tal procedimento e/ou prática semelhante identificada nas unidades do DNIT.
Não havendo evidências em contrário, e até o momento não há, os processos de medição tramitam entre as instâncias de forma integral, com folhas organizadas e numeradas, de modo a evitar riscos de adulterações e/ou de extravios dos documentos ali inseridos.
Por todo o exposto, considera-se que os processos de medição que contam com a assinatura do Sr. Alberto Gomes teriam passado pelo crivo do responsável, de forma integral e que o servidor teve a oportunidade de avaliar toda a documentação que respaldou os pagamentos.
Quando da análise das alegações de defesa do Sr. Arysson, item I.4 (parágrafo 129 e seguintes) já foi evidenciado que um gestor de diligência abaixo da média seria capaz de identificar a irregularidade e, portanto, as alegações de defesa do Sr. Alberto Gomes Morais não devem prosperar neste tópico.
Outro ponto alegado pelo responsável e resumido na Tabela 4, retro, é a afirmação de que não constou assinatura do Sr. Alberto Gomes em nenhum documento das medições 5, 7, 12 e 14. 
Realmente não foi identificada assinatura do responsável nos documentos citados e, embora se possa avaliar que o servidor teria o dever de conferir tais documentos, não há como estabelecer o nexo de causalidade entre sua conduta direta e a ocorrência do dano ao erário.
Nesse prisma, cabe acatar parcialmente as alegações de defesa do gestor, devendo ser realizados ajustes nos valores atribuídos em débito ao responsável, retirando as parcelas relativas às medições onde não consta sua assinatura, mantendo-se inalterados os demais aspectos das análises anteriores. 
I.9 - Alegações de defesa do Sr. Antônio Muriel de Luna Coutinho (CPF: XXX.134.324-XX) 
Nos termos Tabela 1, acima, o responsável foi citado por força do Ofício 0312/2018-TCU/SeinfraRodoviaAviação, de 6/7/2018 (peça 97) para apresentar suas alegações de defesa e/ou recolher o débito, em solidariedade ao Consórcio Engesur/Projemax/Pacs, em razão das medições 1 a 14, período de 14/3/2007 a 15/4/2008 (Portaria DNIT 08/2007; peça 158 e Portaria 015/2008; peça 166, p. 1) , onde atuou como fiscal do contrato e que originaram pagamento por serviços não prestados ao amparo do Contrato TT-008/2007.
Em resposta, o gestor constituiu representantes nos autos (peça 155) elaborou e fez chegar ao Tribunal suas alegações de defesa (peça 169) com os itens analisados nos tópicos seguintes.
Após apresentar a qualificação do responsável, o documento apresenta argumentos quanto à tempestividade do documento, faz uma releitura dos principais pontos que levaram à citação e solicita a leitura integral do documento de defesa (peça 169, p. 1-7) .
Na sequência, requer o reconhecimento da prescrição da pretensão punitiva da Administração (peça 169, p. 8-12) .
Requer, ainda, o reconhecimento de prejuízo à ampla defesa e contraditório, em razão de decurso de mais de dez anos entre o fato gerador e a efetiva citação (peça 169, p. 12-17) .
Ao tratar do mérito, busca afastar a responsabilização do Sr. Antônio Muriel por entender que não estão presentes os pressupostos para a regular instauração do processo (peça 169, p. 18) .
Na sequência, busca criar um conflito na definição de conceitos entre "fiscalização de contratos" e "fiscalização de obras", dando a entender que a falta de definição teria gerado dificuldades aos fiscais do contrato e facilitado a ocorrência das irregularidades (peça 169, p. 19-22) .
Argumenta que outro servidor (Sr. Alberto Gomes Morais) , solicitou, em mais de uma oportunidade, sua retirada da equipe de fiscalização, em razão de impedimento físico em fiscalizar a obra (peça 169, p. 21) .
Em sequência, aponta diversas medições que, segundo argumenta, apresentam características que afastariam a responsabilidade do Sr. Antônio Muriel, com os argumentos colacionados a seguir (peça 169, p. 23-24) :
f) medição 1: teria sido firmada em período anterior à entrada em vigor das Portarias 07-005/2007 e 008/2007 e, além disso, teria medido apenas quatorze técnicos, sendo que o fiscal apenas concordou com as afirmações do engenheiro responsável;
g)  medição 2: o fiscal apenas concordou com as informações constantes da medição;
h) medições 3 a 14: o fiscal recebeu apenas " (...) uma única folha (...) "  
O defendente afirma que a supervisão de obras deveria responder pelos débitos, uma vez que consta declaração formal no processo de participação do Sr. Sérgio Bayard Mendes na supervisão das obras (peça 169, p. 24) .
A exemplo dos demais envolvidos, argumenta que não foi responsável por qualquer repasse de qualquer tipo de pagamentos ao Consórcio Supervisor (peça 162, p. 24) .
Volta a repetir que outro servidor (Sr. Alberto Gomes Morais) pediu sua exclusão quanto aos encargos de fiscal do contrato, requerendo sua retirada da Portaria 08/2008 (peça 169, p. 24-25) .
Dando continuidade aos argumentos, defende que não houve dolo ou culpa por parte do defendente, buscando guarita na definição de "gestor médio" e nas particularidades do cargo, razão pela qual o servidor entende que deveria ser excluído do rol de responsáveis (peça 169, p. 26-27) .
 Invocando artigos da Lei 13.655/2018, afirma que as análises e os julgamentos devem levar em conta as opções que o gestor detinha, na prática, e suas consequências reais (peça 169, p. 29-32) .
No caso concreto, afirma que o servidor não detinha capacidade logística de fiscalizar a obra em comento e que não restaria configurado o dolo ou erro grosseiro (peça 169, p. 32) .
Ao final, requer que sejam admitidas e providas as alegações de defesa, com exclusão de responsabilidade do Sr. Antônio Muriel de Luna Coutinho e, na remota possibilidade de não serem acolhidas, que sejam reconhecidas e decretadas as prescrições suscitadas na peça que traz a defesa (peça 169, p. 33) .
I.9.1 - Análise
De início, cabe esclarecer que se trata de análise das alegações de defesa apresentadas pelo Sr. Antônio Muriel de Luna Coutinho, chamado na qualidade de fiscal do contrato, respondendo por débitos oriundos de serviços pagos em quantidade superior ao realmente executado ao amparo do Contrato TT-008/2007-00 (medições 1-14) .
De forma preliminar, cabe aproveitar a análise realizada no item I.2.1.2 (parágrafo 76 e seguintes) desta, para afastar a prescrição da pretensão punitiva da Administração, mantendo o entendimento pela possibilidade da multa e pela existência do débito e sua imprescritibilidade, nos termos de entendimentos do Mandado de Segurança nº 26.210-9/DF, do STF e conforme a Súmula 282 do próprio TCU.
Em suas alegações de defesa, o Sr. Antônio Muriel utiliza fundamentos bastante alinhados àqueles apresentados pelo Sr. Alberto Gomes (peça 162) , tratando-se de cópia quase integral das peças apresentadas, razão pela qual será aproveitada a análise já realizada no item I.8 (parágrafo 219) desta, destacando apenas aquilo que for particular para o gestor em análise neste tópico.
A primeira particularidade quanto ao Sr. Antônio Muriel diz respeito ao fato de constar sua assinatura como fiscal da primeira medição, período 1/2/2007 a 28/2/2007 (peça 30, p. 13-15) , porém, a Portaria 008/2007 somente foi publicada na data de 16/3/2007 (peça 158) .
No entanto, o próprio defendente afirma que haveria outras portarias em vigência anterior, a saber: " (...) Portaria 07-005/2007 (publicadas em 02/03/2007) (...) " (peça 169, p. 23; grifamos) .
Os documentos citados no parágrafo retro não foram localizados nos autos, mas será considerado verdadeiro o alegado pelo fiscal do contrato.
No documento intitulado "Medição Resumo" (peça 30, p. 15) consta data de assinatura em 6/3/2007, posterior, portanto, à Portaria publicada em 2/3/2007, conforme informações do próprio responsável, registrada no parágrafo 271, desta.
O responsável também trouxe o argumento de que não teria havido conferência de nenhum documento e/ou fiscalização de qualquer natureza, afirmando que apenas concordou com os conceitos mencionados pelo engenheiro Supervisor (peça 169, p. 23) .
Tal argumento não deve ser acatado, uma vez que cabia ao fiscal verificar, no mínimo, se toda a documentação necessária para aprovar as medições constavam do processo e se estavam de acordo com os termos da contratação.
Já foi repisado em mais de uma oportunidade nesta análise (parágrafo 247) que a conferência dos documentos não exigia nenhuma capacidade técnica especializada e/ou conhecimentos específicos, bastando conferir se todos os profissionais relacionados na medição prestaram os serviços e se tinham assinado o termo de vinculação aos serviços prestados.
Como já referenciado no parágrafo 269, todos os demais argumentos do responsável já foram rebatidos quando da análise de outros servidores com atuação análoga ao defendente, sendo utilizados os mesmos argumentos para acatar parcialmente as alegações de defesa do Sr. Antônio Muriel de Luna Coutinho, realizando-se os ajustes necessários no valor do débito a ele imputado, mantendo-se inalterados os demais termos das análises anteriores.
I.10 - Revisão de débitos e responsabilidades
Em razão de acatamento parcial de alegações de defesa, em função de não constar assinatura de alguns responsáveis nas medições, faz-se necessário revisar o quadro de débitos e responsabilidades até então identificadas.
Preliminarmente, vale relembrar que os critérios para cálculo do débito proposto estão consignados no item I.3 da instrução datada de 13/3/2018 (peça 91, p. 6-9) onde foi estabelecida uma equipe paradigma, com base na quantidade de profissionais que foi possível vincular à prestação dos serviços afetos ao Contrato TT008/2007 (Siac 1008/2007) .
Com base na equipe paradigma, citada no parágrafo precedente, verificou-se o total constante da medição naquele mês de referência e estabeleceu-se o débito pela diferença entre o custo da equipe paradigma e o valor total da medição naquele período.
Apenas para reforçar a assertividade da metodologia adotada para cálculo do débito, vale relembrar que a peça 198 traz um resumo dos profissionais medidos (primeiras 20 medições) e confronta essa relação com a lista de profissionais apresentada pela defesa do Consórcio (peças 151-152) e identifica quantos profissionais listados em cada medição consta da lista apresentada pela empresa.
Aceitando-se que a empresa tenha realmente utilizado os profissionais mencionados no item precedente nas obras do contrato em tela, e não há elementos que comprovem esse vínculo, a média de profissionais em comum nas duas listas (medição X relação de funcionários) é de 14,5 funcionários a cada medição. Como a média de funcionários considerada na equipe paradigma é de 17 profissionais, fica evidenciado que a equipe paradigma foi estabelecida de forma mais vantajosa aos defendentes.
Em consulta aos processos de medição e pagamento do mesmo contrato (peças 30-58) referentes às 29 medições tratadas neste processo, foram localizadas as ordens bancárias (OB) e identificada a data em que o recurso foi repassado ao Consórcio Engesur/Projemax/Pacs, de modo a estabelecer a data de referência para os débitos.
Também foram verificados os mesmos processos de medição e pagamento, citados no parágrafo imediatamente anterior, para identificar quem ocupava o cargo de Superintendente Regional do Dnit no estado do Rio de Janeiro, quem eram os fiscais designados para a fiscalização do contrato e quais desses responsáveis assinaram os documentos referentes a cada medição. 
Mesmo que se considere que o fiscal designado para a fiscalização do contrato seja responsável pela conferência dos quantitativos, ainda que não tenha assinado a medição, afastou-se a responsabilidade daqueles que não assinaram qualquer documento dentro dos processos de medição e pagamento do contrato em tela.
Tal entendimento parte da premissa de que faltaria o requisito do nexo de causalidade, entre a conduta do agente e o dano causado, uma vez que não se pode afirmar que o agente tenha reconhecido como regular ou dado anuência aos pagamentos eivados de vícios no caso concreto.
Os valores foram detalhados em planilha específica (peça 200) que demonstra quem ocupava o cargo de Superintendente Regional do DNIT/RJ, bem como relaciona os servidores designados para a fiscalização do referido contrato a cada medição, marcando aqueles que não assinaram as medições (*) .
Com base em toda informação detalhada neste tópico, os débitos foram agrupados por data de pagamento e por responsáveis solidários entre si, resumidos na tabela a seguir:
Tabela 5 - Revisão de débitos - Contrato PP-008/2007 (Siac 1008/2007) 
	Superintendente Regional DNIT/RJ
	Fiscais do Contrato
	Data do Pagamento
	Valor do Débito R$

	Alberto Gomes Morais
	28/04/2007
	80.842,10 

	Antônio Muriel de Luna Coutinho
	24/05/2007
	26.706,27 

	Arysson Siqueira Silva
	25/06/2007
	186.136,57 

	07/08/2007
	131.504,58 

	Antônio Muriel de Luna CoutinhoArysson Siqueira Silva
	23/08/2007
	       131.504,58 

	Alberto Gomes MoraisAntônio Muriel de Luna CoutinhoArysson Siqueira Silva
	12/09/2007
	       131.504,58 

	Antônio Muriel de Luna CoutinhoArysson Siqueira Silva
	23/11/2007
	       144.731,82 

	Alberto Gomes Morais
	23/11/2007
	       144.731,82 

	Rodrigo Antônio Ribeiro da Costa
	Antônio Muriel de Luna Coutinho
	21/12/2007
	       144.731,82 

	Arysson Siqueira Silva
	31/12/2007
	       144.731,82 

	Antônio Muriel de Luna CoutinhoArysson Siqueira Silva
	09/06/2008
	       355.405,68 

	Alberto Gomes MoraisAntônio Muriel de Luna CoutinhoArysson Siqueira Silva
	09/06/2008
	       194.449,58 

	Arysson Siqueira SilvaWanderson Lopes da Silva
	23/07/2008
	       159.759,71 

	Arysson Siqueira Silva
	26/08/2008
	       159.759,71 

	17/09/2008
	       159.759,71 

	Wanderson Lopes da Silva
	30/10/2008
	       159.759,71 

	Wanderson Lopes da Silva
	24/12/2008
	       159.759,71 

	Arnaldo Pinho Rodrigues
	30/12/2008
	       159.759,71 

	01/04/2009
	       479.279,13 

		24/04/2009
	       159.759,71 

	Wanderson Lopes da Silva
	27/04/2009
	       159.759,71 

	Marcelo Cotrim Borges
	Arnaldo Pinho Rodrigues
	01/07/2009
	       159.759,71 

	03/08/2009
	       159.759,71 

	16/09/2009
	       159.759,71 

	19/11/2009
	       151.330,88 

Fonte: elaboração própria, com base nos processos de medição e pagamento (peças 30-58) 
Vale salientar que eventuais ajustes nos valores do débito levam à redução dos valores atribuídos aos responsáveis e constantes das respectivas citações, uma vez que estão sendo excluídas responsabilidades dos agentes. Por esta razão, não se vislumbra a necessidade de novas citações, como está expresso no enunciado do Acórdão 2158/2013-TCU-Plenário, de relatoria da Ministra Ana Arraes, assim dispondo:
A imputação de débito em valor inferior ao indicado na citação não configura prejuízo à defesa e não obriga ao envio de nova citação. A comunicação dirigida ao responsável cumpre sua função de provocar o contraditório se nela foram especificados com clareza todos os elementos e informações exigíveis pelas normas. (Acórdão 2158/2013-TCU-Plenário) .
Tal entendimento vem se mantendo firme na jurisprudência desta Corte, como se vê no enunciado do Acórdão 10980/2016-TCU-Segunda Câmara, relatado pelo Ministro Vital do Rêgo e Acórdão 296/2018-TCU-Primeira Câmara, de relatoria do Ministro Walton Alencar Rodrigues.
II - Contrato PP-182/2007-00
 (...) 
II.2 - Alegações de defesa da Sra. Ângela Maria Barbosa Parente.
Conforme Tabela 1, a Sra. Ângela Maria Barbosa Parente foi citada pelo Ofício 0319/2018-TCU/SeinfraRodoviaAviação, de 6/7/2018 (peça 101) , para apresentar suas alegações de defesa e/ou recolher o débito, em solidariedade ao Consórcio Concremat/Tecnosolo, em razão de atestar e autorizar o pagamento por serviços não prestados no bojo do Contrato PP-0182/2007-00, no período entre 31/12/2007 e 14/7/2008, na qualidade de Coordenadora-Geral de Meio Ambiente do DNIT.
Verifica-se na Tabela 2, que a responsável elaborou e fez chegar ao Tribunal o documento datado de 29/10/2018 (peça 184) contendo suas alegações de defesa, detalhadas e analisadas nos tópicos subsequentes.
A peça inicia apresentando a qualificação da defendente e argumentos para defender a tempestividade e o cabimento das alegações de defesa ora apresentadas, requerendo análise cuidadosa dos argumentos (peça 184, p. 1-3) .
De forma preliminar, alega cerceamento de defesa por entender que a fiscalização teria ocorrido em momento que não ocupava o cargo de Coordenadora-Geral e que só tomou conhecimento de seu envolvimento com o processo em tela quando da sua citação no processo da TCE, ocorrida em 16/7/2018 (peça 184, p. 4-5) .
Citando a Instrução Normativa TCU 76/2016, alega que o longo decurso de prazo, entre o fato gerador (2007) e a notificação por ela recebida (2018) prejudica de sobremaneira a produção de conteúdo probatório para sua defesa (peça 194, p. 5-6) segue trecho:
Ora Douta Excelência, com total respeito ao trabalho desenvolvido por sua equipe de auditoria, o fato de somente agora ter sido notificada acerca da possível irregularidade, prejudica sobremaneira a defesa desta signatária, visto que decorridos quase 10 anos desde o dano imputado, dificilmente poderei me defender da forma como o faria à época dos fatos.
Ao afirmar que não procura se eximir das responsabilidades, afirma que atuou com zelo e dedicação e entende que sua responsabilidade deveria ser afastada na presente TCE, devido ao longo transcurso de prazo (peça 184, p. 7) .
Ato contínuo, detalha a fiscalização realizada pelo corpo técnico do Tribunal no ano de 2009 e decisões dela resultantes, até a citação aqui analisada (peça 184, p. 7-18) .
Na sequência, o documento detalha a análise realizada pela unidade técnica do Tribunal para se chegar ao débito imputado e afirma que será adotada a mesma sistemática para organizar suas alegações de defesa (peça 184, p. 18-21) .
O documento classifica a conclusão da equipe de fiscalização como "precoce e precipitada" alegando que a inversão do ônus da prova não pode ser aplicada pelo controle externo a qualquer caso, indistintamente (peça 184, p. 21) .
Na sua visão, a defendente entende que, quando em auditorias ou inspeções, caberia à equipe de fiscalização do TCU provar as ocorrências listadas, não cabendo a inversão do ônus da prova, vale leitura do trecho:
No caso em questão, a irregularidade atribuída a esta Gestora se refere a um suposto pagamento a maior que consequentemente gerou o superfaturamento das medições. Neste caso, o ônus de comprovar tais ocorrências é desse Tribunal de Contas, não se podendo invocar nesta situação a inversão do ônus da prova. (peça 184, p. 22) .
Na mesma página, a defendente evidencia que a fiscalização ocorreu em momento em que não mais ocupava o cargo de Coordenadora-Geral e volta a repisar que a equipe de fiscalização acionou apenas a Superintendência Regional do DNIT/RJ, não enviando qualquer pedido de esclarecimento à área responsável pela fiscalização do Contrato (CGMAB) .
Reafirma que nenhum gestor da área de meio ambiente do DNIT teria sido acionado até o envio das citações e que o Superintendente no Rio de Janeiro não teria repassado o assunto e/ou dado ciência à área competente para as devidas manifestações (peça 184, p. 23) .
Alega ser desarrazoada a imputação das irregularidades à gestora, pois entende não haver prova de sua omissão e nem nexo de causalidade entre sua ação/omissão e o débito imputado, chegando a alegar que estaria sendo responsabilizada por ato/omissão de outrem, vale leitura:
Por isto que, encontra-se totalmente desarrazoado a imputação a esta Gestora em ter deixado de fornecer todas as provas da regularidade na aplicação dos recursos. Primeiro porque não há prova da minha omissão e menos ainda relação da causalidade do suposto dano. Segundo, porque não se pode atribuir ação de um outrem a esta Gestora, que jamais foi instada a manifestar-se ou demonstrar sua regular aplicação dos recursos no momento em que respondia pela Coordenação-Geral ou mesmo da auditoria desse Tribunal. (peça 184, p. 24) .
Dando sequência, a responsável volta a questionar a qualidade do trabalho da equipe de fiscalização do Tribunal, reafirmando que sempre atuou dentro da legalidade, com eficiência e boa-fé na condução de seus trabalhos à frente da CGMAB (peça 184, p. 24-26) 
Ao informar sobre seus procedimentos administrativo/gerenciais, alega que as aprovações das medições sempre foram lastreadas em documentos comprobatórios, com visitas técnicas e com realização de reuniões frequentes, inclusive com presença de funcionários do Consórcio Concremat/Tecnosolo e do Ibama, segue relato:
Minhas aprovações ocorreram sob o amparo de documentos comprobatórios, que eram apresentados pela empresa, de vistorias técnicas realizadas pessoalmente por mim e na minha impossibilidade, as delegava, porém sob a minha vigilância, à especialistas a mim subordinados, conforme pareceres em anexo.
Ademais, importante registrar que por diversas foram realizadas reuniões na própria Superintendência, que me prestava apoio na fiscalização, conforme pode-se comprovar por atas anexas.
Outras tantas vezes compareci, acompanhada dos funcionários do Consórcio Concremat/Tecnosolo, a reuniões no IBAMA, para que pudesse alinhar e decidir parâmetros com vistas ao cumprimento do PBA e das condicionantes da licença de instalação. (peça 184, p. 26) .
Voltando-se ao contrato, o documento busca destacar a complexidade da contratação e as particularidades do Edital e do Contrato PP-0182/2007-00, afirmando que a equipe destacada para execução dos trabalhos era realista e conservadora (peça 184, p. 27-29) .
Alega que os profissionais poderiam estar prestando os serviços em outras frentes de trabalho e/ou nos escritórios das empreiteiras e/ou órgãos envolvidos nas obras (peça 184, p. 29) .
Retornando às prescrições do Termo de Referência, destaca os relatórios que o Consórcio estava incumbido de entregar à CGMAB, demonstrando que tais documentos foram recebidos e analisados pela unidade e referenciando o processo 50600.007251/2006-28 (peça 184, p. 29-30) .
Adentrando à fiscalização do contrato, o texto informa que foi definida a parceria da CGMAB com a SRRJ/DNIT para que esta última informasse mensalmente sobre os funcionários que efetivamente estavam alocados para a prestação do serviço a cada mês de medição (peça 184, p. 31-32) .
Reforça a gestora que mantinha contato frequente com os técnicos da SRRJ/DNIT e com os funcionários relacionados pelo Consórcio e apresenta texto que afirma fazer parte de um Parecer Técnico emitido no âmbito da CGMAB, relativamente ao 1º Relatório Mensal do Contrato PP0182/2007-00 (peça 184, p. 33-34) .
Acrescenta que os produtos entregues foram considerados satisfatórios, destacando o fato de o Ibama ter mantido válidas as licenças ambientais e não ter emitido multas contra o DNIT, o que entende como suficiente para demonstrar a regular liquidação da despesa (peça 184, p. 34-35) .
Novamente questionando o trabalho da equipe de fiscalização, atesta que não houve irregularidades nos anos de 2007/2008, entendendo que seus argumentos e documentos demonstrariam que todos os funcionários medidos e pagos estavam trabalhando e atestavam mediante certidões (que seriam encaminhadas para a CGMAB) (peça 184, p. 37-41) .
Quanto à apuração do débito, a defendente alega que a TCE abarca apenas as 22 primeiras medições, no entanto, as medições que se seguiram contemplariam o mesmo conjunto de profissionais e os pagamentos foram realizados normalmente, dando a entender que não há irregularidade alguma na equipe que está sendo remunerada no contrato (peça 184, p. 42-44) .
Mais uma vez o documento volta à caracterização do objeto contratual, para tentar demonstrar que os profissionais poderiam estar em outras localidades, mas, ainda assim, prestando os serviços afetos ao contrato em discussão (peça 184, p. 44-45) .
Focada nos elementos fáticos e jurídicos do caso concreto, a peça trazida aos autos busca demonstrar que não seria possível responsabilizar a Sra. Ângela Maria, por entender que não estão presentes os pressupostos necessários para instauração da TCE (peça 184, p. 46) .
No entender das alegações de defesa, a visita da equipe de fiscalização não poderia ser fundamento para apontar irregularidade ocorrida em momento anterior à data da vistoria in loco (peça 184, p. 47) 
A defendente apresenta julgados da Justiça Federal e do Superior Tribunal de Justiça - STJ, sobre improbidade administrativa, para alegar que sua condenação em débito dependeria de "provas contundentes" de dolo ou culpa, o que não reconhece no caso concreto (peça 184, p. 48-51) .
Adicionalmente, traz argumento para defender a boa-fé da gestora o que, a seu ver, seria suficiente para afastar sua responsabilização, diante da falta de provas para materializar a irregularidade e/ou da falta de nexo causal entre sua conduta e o suposto dano (peça 184, p. 51-55) .
Ao final, requer que seja excluída sua responsabilidade no caso concreto e pede aprovação da prestação de contas referente ao Contrato PP-0182/2007-00.
II.2.1 - Análise
Apenas para recordar, a origem do assunto aqui tratado está no Achado 3.1, consignado no Relatório de Fiscalização 96/2009 (peça 18, p. 9-20) onde a equipe de fiscalização apontou irregularidades na execução do Contrato PP-0182/2007-00, vinculado ao gerenciamento ambiental das obras da rodovia BR-101/RJ (Arco Rodoviário do Rio) .
A Sra. Ângela Maria foi chamada aos autos na qualidade de Coordenadora-Geral de Meio Ambiente do DNIT, em razão de ter atestado as medições de 1 a 9, do Contrato citado no parágrafo retro, onde a equipe de auditoria apontou a medição e pagamento de profissionais não mobilizados para prestação dos serviços contratados.
De forma preliminar, cabe reconhecer que a responsável não foi instada a se manifestar nos autos até sua citação neste momento processual, tendo ocorrido o lapso temporal de mais de dez anos entre o fato gerador (1ª medição assinada em 13/12/2007; peça 60, p. 3) e a primeira citação válida no processo (0319/2018-TCU/SeinfraRodoviaAviação, de 6/7/2018; peça 101) .
É viável reconhecer algumas particularidades atinentes ao Contrato PP-0182/2007-00, uma vez que a equipe de fiscalização não suscitou a manifestação da unidade responsável pela fiscalização do Contrato (CGMAB) mas apenas encaminhou ofícios à Superintendência do DNIT no Rio de Janeiro, quando da realização da visita in loco.
Cabe reconhecer que o chamamento da unidade responsável pela fiscalização do contrato poderia trazer maiores esclarecimentos aos questionamentos apresentados pela equipe de fiscalização e oportunizar aos gestores a apresentação de documentação comprobatória, no momento da realização dos trabalhos e elaboração do relatório originário.
Também é pertinente a alegação de que o art. 6º da Instrução Normativa TCU 76/2016 dispensa a instauração da TCE quando transcorrido prazo superior a dez anos, entre a data provável da ocorrência do dano e a primeira notificação dos responsáveis.
No entanto, há uma ressalva quanto à possibilidade trazida no parágrafo anterior, ou seja, quando há uma determinação do Tribunal. No caso concreto, o Acórdão 1054/2011-TCU-Plenário já determinou a instauração da TCE e a citação dos responsáveis, não havendo mais espaço para aplicação da regra estabelecida na IN-TCU 76/2016.
Além disso, a jurisprudência desta Corte vem evoluindo no sentido de que os responsáveis devem provar que o decurso do prazo efetivamente prejudicou seu direito à ampla defesa, demonstrando, com documentação hábil e idônea, que está impedido de obter a documentação necessária.
Assim é o entendimento expresso no enunciado do Acórdão 9570/2015-TCU-Segunda Câmara, de relatoria do Ministro Augusto Nardes, trazendo o seguinte entendimento:
O longo decurso de tempo para instauração da tomada de contas especial não é, por si só, razão suficiente para levar à presunção de prejuízo à ampla defesa e, por consequência, a se considerarem iliquidáveis as contas. Eventual impedimento à plenitude do exercício de defesa, ou mesmo dificuldade na sua realização, deve ser provado, cabendo à parte o ônus dessa evidenciação.
No mesmo sentido são os Acórdão 6974/2014-TCU-Primeira Câmara, relatado pelo Ministro Augusto Sherman e 10452/2016-TCU-Segunda Câmara, de relatoria do Ministro Marcos Bemquerer.
No caso concreto, é cabível concluir que a defendente não foi impedida de ter acesso à documentação para sua defesa, segundo sua própria afirmação, transcrita a seguir: 
No entanto, ante ao tempo decorrido, por óbvio que tive muita dificuldade e ter aceso às documentações, mas trago à baila uma vasta quantidade de documentos resgatados que comprovam, demonstram e ratificam o que está sendo apresentado por mim." (peça 184, p. 33; grifamos) .
Outro ponto defendido pela responsável é no sentido de que caberia ao TCU o ônus da prova quanto às irregularidades apontadas pela fiscalização do Tribunal no caso concreto.
Quando da análise relativa ao Contrato TT-008/2007-00 (parágrafo 73 e seguintes) ficou evidenciado que o dever de demonstrar a boa e regular aplicação dos recursos públicos recai sobre o gestor, não havendo previsão para que o TCU produza provas de qualquer natureza. O que cabe ao TCU é apontar irregularidades com fundamento em evidências e respaldado em legislação e normativos, o que está caracterizado no processo em tela.
Cabe ao gestor público demonstrar, com todos os documentos e demonstrativos pertinentes, que os recursos a ele confiados foram aplicados de forma correta e com o zelo exigido pela legislação e normativos vigentes.
A jurisprudência do Tribunal aponta nessa direção, consoante enunciado do Acórdão 2648/2015-TCU-Plenário, de relatoria do Ministro André de Carvalho, se manifestando nos seguintes termos: "Não compete ao TCU determinar a realização de perícia para a obtenção de provas, uma vez que constitui obrigação do responsável apresentar os elementos que entender necessários para a sua defesa e/ou para demonstrar a boa e regular aplicação dos recursos que lhe forem confiados".
Seguem no mesmo sentido os Acórdão 3343/2019-TCU-Primeira Câmara, relatado pelo Ministro Augusto Sherman; 3623/2015-TCU-Primeira Câmara, relatoria do Ministro José Múcio Monteiro; 8560/2012-TCU-Segunda Câmara, relatado pelo Ministro José Jorge, entre outros.
II.4.1.1 - Comprovação de vínculo dos profissionais ao Contrato PP-0182/2007-00
Ponto central para deslinde da questão é determinar se existem evidências de que os profissionais contratados estavam mobilizados para prestação dos serviços previstos no contrato em tela.
A forma prevista pelo Edital 0397/2006, para atestar que os profissionais estavam vinculados ao contrato e mobilizados para prestação dos serviços, estava consubstanciada em seu item 25.3 (peça 188, p. 62) com a redação copiada abaixo: 
25.3 - A cada processo de medição deverá ser anexada declaração individual firmada por cada membro da equipe técnica da Contratada afirmando, formalmente e sob as penalidades cabíveis, ter participado da execução dos serviços referentes ao período que está sendo medido. Estes técnicos deverão ser os mesmo que foram pontuados no julgamento da proposta técnica da Contratada durante o processo licitatório, ou outros que, com autorização expressa do DNIT, os tenham substituído na forma deste Edital". (grifo nosso) .
O texto anterior traz duas afirmações importantes para análise do caso em tela. 
A primeira: que cada processo de medição deveria contar com declaração formal e individual de cada um dos profissionais mobilizados para o contrato.
A segunda: que os profissionais habilitados no processo licitatório somente poderiam ser substituídos com autorização expressa do DNIT.
Relativamente à segunda afirmação, consta cópia do Ofício CT-CT-GERAL-RJ-10/07, datado de 18/12/2007 (peça 59, p. 105) onde o Consórcio apresenta pedido de substituição de membros da equipe, em cumprimento às previsões editalícias.
Anexo ao documento citado no parágrafo precedente, consta relação com cabeçalho nos seguintes termos: "Equipe Mobilizada - Período 24/03 a 23/04/2009", dando a entender que essa era a equipe responsável pelo contrato em discussão naquele período.
Quanto às declarações dos profissionais, há registro de documentos assinados por cada um dos membros listados nos dois parágrafos anteriores (peça 59, p. 107-112) referente ao mesmo período já mencionado, o que cumpriria o exigido pelo item 25.3 do Edital 0397/2006 (peça 188, p. 62) .
Embora os processos de medição/pagamento (peças 60-81) não apresentem a declaração mencionada pelo Edital, peças esparsas no processo permitem concluir que tais documentos eram gerados e assinados a cada medição do contrato.
Tal afirmação pode ser confirmada pelas alegações de defesa aqui apresentadas, acompanhadas de cópia de uma das declarações, trazida pela defendente à peça 184, p. 39, bem como por outras cópias apresentadas pela defesa do Sr. Georges Ibrahim Andraos Filho (peça 188, p. 10-24) .
Adicionalmente, consta cópia do Ofício 929-A/2007-SRRJ/DNIT, datado de 24/9/2007 (peça 184, p. 116) onde a Superintendência Regional no Rio de Janeiro elenca os profissionais alocados em cada um dos cargos previstos na contratação e os trabalhos executados por cada um deles.
Realmente é crível admitir, no caso específico do Contrato PP-0182/2007-00, que os profissionais poderiam estar prestando os serviços em outra localidade, diante da comprovação documental de que estavam vinculados ao contrato em discussão.
Vale recordar que, para o Contrato TT-008/2007-00, não houve a comprovação do vínculo entre os profissionais e o contrato e a empresa se recusou formalmente a prestar informações, razão pela qual o entendimento é diferente para aquela contratação.
Por todo o exposto, cabe acolher as alegações de defesa apresentadas pela Sra. Ângela Maria Barbosa Parente, com julgamento pela regularidade das contas relativas ao Contrato PP0182/2007-00, dando-lhe quitação plena.
Tal entendimento deve ser aproveitado para julgar regulares as contas do Consórcio Concremat/Tecnosolo; do Sr. Georges Ibrahim Andraos Filho e Sr. Jair Sarmento da Silva, com quitação plena aos responsáveis.
CONCLUSÃO
Para recordar, esta instrução tem a finalidade de analisar as alegações de defesa apresentadas pelos responsáveis citados, de modo a formar juízo de mérito sobre a suficiência das informações para justificar as ocorrências identificadas e/ou afastar as responsabilidades apontadas no Relatório de Fiscalização 96/2009 (peça 18) , que resultaram nas determinações contidas no item 9.1.3 do Acórdão 1054/2011-TCU-Plenário. Tais determinações envolvem irregularidades verificadas nos contratos TT008/2007-00 e PP-0182/2007-00.
Relativamente ao contrato TT-008/2007-00, restou demonstrado que as informações e documentos trazidos aos autos não tiveram o condão de afastar as irregularidades apontadas pela fiscalização do Tribunal, devendo as contas dos responsáveis serem julgadas irregulares, com condenação em débito e aplicação de multa, diante da não comprovação da boa e regular aplicação dos recursos da União, destinados ao referido Contrato (parágrafo 20 e seguintes) . As irregularidades confirmadas, condutas dos gestores, nexo de casualidade e culpabilidade estão sintetizados na Matriz de Responsabilização anexa ao final desta instrução (parágrafo 20) .
Em razão de acatamento parcial de alegações de defesa, tendentes a reduzir o valor do débito de alguns responsáveis, foram revisados os valores do dano e ajustadas responsabilidades solidárias no processo, de modo a compatibilizar o nexo causal entre a conduta dos agentes e o dano apurado no caso concreto (parágrafo 278) .
No caso do Contrato PP-0182/2007-00, a documentação carreada aos autos permite afastar os indícios de irregularidade inicialmente apontados, na medida em que é possível concluir que os profissionais listados nas medições estavam vinculados ao contrato e foram observadas as formalidades determinadas no edital de contratação, havendo conteúdo probatório suficiente para estabelecer o vínculo entre os profissionais e a prestação dos serviços contratados (parágrafo 291) .
Assim, cabe o julgamento pela irregularidade das contas dos responsáveis envolvidos na gestão/execução/fiscalização do Contrato TT-008/2007-00, com condenação em débito do Consórcio Engesur/Projemax/Pacs, liderado pela empresa Engesur Consultoria e Estudos Técnicos Ltda (CNPJ: 33.104.175/0001-06) solidariamente aos servidores: Rodrigo Antônio Ribeiro Costa (CPF: XXX.267.907-XX) ; Alberto Gomes Morais (CPF: XXX.920.797-XX) ; Antônio Muriel de Luna Coutinho (CPF: XXX.134.324-XX) ; Arysson Siqueira Silva (CPF: XXX.235.057-XX) ; Marcelo Cotrim Borges (CPF: XXX.943.407-XX) ; Wanderson Lopes da Silva (CPF: XXX.014.556-XX) e Arnaldo Pinho Rodrigues (CPF: XXX.150.577-XX) .
Cabe julgar regulares as contas dos responsáveis envolvidos na gestão/execução/fiscalização do Contrato PP-0182/2007-00, dando quitação plena aos responsáveis, nos termos dos artigos 16, inciso I, e 17 da Lei 8.443/1992, c/c o artigo 207 do Regimento Interno do TCU, uma vez que suas contas lograram êxito em demonstrar a boa e regular aplicação dos recursos: Consórcio Concremat/Tecnosolo, liderado pela sociedade empresária Concremat Engenharia e Tecnologia S.A. (CNPJ: 33.146.648/0001-20) ; Ângela Maria Barbosa Parente (CPF: XXX.620.373-XX) ; Georges Ibrahim Andraos Filho (XXX.290.671-XX) e Jair Sarmento da Silva (CPF: XXX.354.500-XX) . 
PROPOSTA DE ENCAMINHAMENTO
Diante do exposto, submetem-se os autos à consideração superior propondo:
a) com fundamento nos arts. 1º, inciso I, 16, inciso I, 17 e 23, inciso I, da Lei 8.443/1992 c/c os arts. 1º, inciso I, 207 e 214, inciso I, do Regimento Interno, que sejam julgadas regulares as contas do Consórcio Concremat/Tecnosolo, formado pelas empresas: Concremat Engenharia e Tecnologia S.A. (CNPJ: 33.146.648/0001-20) e Tecnosolo Engenharia e Tecnologia de Solos e Materiais Ltda (CNPJ: 33.111.246/0001-90) , Sra. Ângela Maria Barbosa Parente (CPF: XXX.620.373-XX) , Sr. Georges Ibrahim Andraos Filho (XXX.290.671-XX) , e Sr. Jair Sarmento da Silva (CPF: XXX.354.500-XX) dando-lhes quitação plena, quanto aos recursos executados ao amparo do Contrato PP-0182/2007-00.
b) com fundamento nos arts. 1º, inciso I, 16, inciso III, alínea "c", e § 2º da Lei 8.443/1992 c/c os arts. 19 e 23, inciso III, da mesma Lei, e com arts. 1º, inciso I, 209, inciso III, e § 5º, 210 e 214, inciso III, do Regimento Interno, que sejam julgadas irregulares as contas dos Srs. Alberto Gomes Morais (CPF: XXX.920.797-XX) , Antônio Muriel de Luna Coutinho (CPF: XXX.134.324-XX) , Arysson Siqueira Silva (CPF: XXX.235.057-XX) , Wanderson Lopes da Silva (CPF: XXX.014.556-XX) e Arnaldo Pinho Rodrigues (CPF: XXX.150.577-XX) , na qualidade de fiscais do contrato; Rodrigo Antônio Ribeiro Costa (CPF: XXX.267.907-XX) e Marcelo Cotrim Borges (CPF: XXX.943.407-XX) , na condição de Superintendente Regional do DNIT/RJ, e condená-los, em solidariedade, com o Consórcio  Engesur/Projemax/Pacs, formado pelas empresas: Engesur Consultoria e Estudos Técnicos Ltda, (CNPJ n° 33.104.17510001-06) , Projemax Engenharia e Consultoria Ltda, (CNPJ n° 35.788.79310001-30) e Pacs - Planejamento, Assessoria, Consultoria e Sistemas, (CNPJ n° 34.271.37910001-96) , tendo como líder do consórcio a primeira, ao pagamento das quantias a seguir especificadas, com a fixação do prazo de quinze dias, a contar das notificações, para comprovarem, perante o Tribunal (art. 214, inciso III, alínea "a", do Regimento Interno) , o recolhimento das dívidas aos cofres do Departamento Nacional de Infraestrutura e Transporte (DNIT) , atualizadas monetariamente e acrescidas dos juros de mora, calculados a partir das datas discriminadas, até a data dos recolhimentos, na forma prevista na legislação em vigor, abatendo-se, na oportunidade, eventuais valores já ressarcidos, em decorrência de medição, atestação e pagamentos/recebimentos de valores em montante superior aos serviços prestados no bojo do Contrato TT-008/2007, com infração ao disposto nos arts. 62 e 63 da Lei 4.320/1964 e art. 66 da Lei 8.666/1993.
b.1.) débitos com solidariedade entre o Consórcio Engesur/Projemax/Pacs, empreiteira contratada; Srs. Alberto Gomes Morais (CPF: XXX.920.797-XX) , Antônio Muriel de Luna Coutinho (CPF: XXX.134.324-XX) e Arysson Siqueira Silva (CPF: XXX.235.057-XX) ; fiscais do contrato; e Sr. Rodrigo Antônio Ribeiro Costa (CPF: XXX.267.907-XX) , Superintendente Regional do DNIT/RJ:
	 DATA DA OCORRÊNCIA
	 VALOR ORIGINAL R$ 

	28/4/2007
	         80.842,10 

	24/5/2007
	         26.706,27 

	25/6/2007
	       186.136,57 

	7/8/2007
	       131.504,58 

	12/9/2007
	       131.504,58 

	23/11/2007
	       144.731,82 

	21/12/2007
	       144.731,82 

	31/12/2007
	       144.731,82 

	9/6/2008
	       194.449,58 

        Atualizado até 11/2/2021: R$ 2.442.773,58.
b.2.) débitos com solidariedade entre o Consórcio Engesur/Projemax/Pacs, empreiteira contratada; Srs. Antônio Muriel de Luna Coutinho (CPF: XXX.134.324-XX) e Arysson Siqueira Silva (CPF: XXX.235.057-XX) ; fiscais do contrato; e Sr. Rodrigo Antônio Ribeiro Costa (CPF: XXX.267.907-XX) , Superintendente Regional do DNIT/RJ:
	DATA DA OCORRÊNCIA
	 VALOR ORIGINAL R$ 

	23/8/2007
	       131.504,58 

	23/11/2007
	       144.731,82 

	9/6/2008
	       355.405,68 

        Atualizado até 11/2/2021: R$ 1.277.907,32.
b.3.) débitos com solidariedade entre o Consórcio Engesur/Projemax/Pacs, empreiteira contratada; Srs. Arysson Siqueira Silva (CPF: XXX.235.057-XX) e Wanderson Lopes da Silva (CPF: XXX.014.556-XX) , fiscais do contrato; e Sr. Rodrigo Antônio Ribeiro Costa (CPF: XXX.267.907-XX) , Superintendente Regional do DNIT/RJ:
	DATA DA OCORRÊNCIA
	 VALOR ORIGINAL R$ 

	23/7/2008
	       159.759,71 

			         Atualizado até 11/2/2021: R$ 314.646,75.
b.4.) débitos com solidariedade entre o Consórcio Engesur/Projemax/Pacs, empreiteira contratada; Sr. Arysson Siqueira Silva (CPF: XXX.235.057-XX) , fiscal do contrato; e Sr. Rodrigo Antônio Ribeiro Costa (CPF: XXX.267.907-XX) , Superintendente Regional do DNIT/RJ:
	DATA DA OCORRÊNCIA
	 VALOR ORIGINAL R$ 

	26/8/2008
	       159.759,71 

	17/9/2008
	       159.759,71 

			         Atualizado até 11/2/2021: R$ 625.087,04.
b.5.) débitos com solidariedade entre o Consórcio Engesur/Projemax/Pacs, empreiteira contratada; Sr. Wanderson Lopes da Silva (CPF: XXX.014.556-XX) ; fiscal do contrato; e Sr. Rodrigo Antônio Ribeiro Costa (CPF: XXX.267.907-XX) , Superintendente Regional do DNIT/RJ:
	DATA DA OCORRÊNCIA
	 VALOR ORIGINAL R$ 

	30/10/2008
	 159.759,71 

			        Atualizado até 11/2/2021: R$ 311.307,77.
b.6.) débitos com solidariedade entre o Consórcio Engesur/Projemax/Pacs, empreiteira contratada; Srs. Wanderson Lopes da Silva (CPF: XXX.014.556-XX) e Arnaldo Pinho Rodrigues (CPF: XXX.150.577-XX) ; fiscais do contrato; e Sr. Rodrigo Antônio Ribeiro Costa (CPF: XXX.267.907-XX) , Superintendente Regional do DNIT/RJ:
	DATA DA OCORRÊNCIA
	 VALOR ORIGINAL R$ 

	24/12/2008
	       159.759,71 

	30/12/2008
	       159.759,71 

			        Atualizado até 11/2/2021: R$ 617.599,09.
b.7.) débitos com solidariedade entre o Consórcio Engesur/Projemax/Pacs, empreiteira contratada; Srs. Wanderson Lopes da Silva (CPF: XXX.014.556-XX) e Arnaldo Pinho Rodrigues (CPF: XXX.150.577-XX) ; fiscais do contrato; e Sr. Marcelo Cotrim Borges (CPF: XXX.943.407-XX) , Superintendente Regional do DNIT/RJ:
	DATA DA OCORRÊNCIA
	 VALOR ORIGINAL R$ 

	1/4/2009
	 479.279,13 

	24/4/2009
	 159.759,71 

	27/4/2009
	 159.759,71 

	1/7/2009
	 159.759,71 

	3/8/2009
	 159.759,71 

	16/9/2009
	 159.759,71 

	19/11/2009
	 151.330,88 

				        Atualizado até 11/2/2021: R$ 2.701.633,17.
c) aplicar aos responsáveis listados no item "b", retro, individualmente, a multa prevista no art. 57 da Lei 8.443/1992 c/c o art. 267 do Regimento Interno, com a fixação do prazo de quinze dias, a contar das notificações, para comprovarem, perante o Tribunal (art. 214, inciso III, alínea "a", do Regimento Interno) , o recolhimento das dívidas aos cofres do Tesouro Nacional, atualizadas monetariamente desde a data do acórdão que vier a ser proferido até a dos efetivos recolhimentos, se forem pagas após o vencimento, na forma da legislação em vigor;
d) autorizar, desde logo, nos termos do art. 28, inciso II, da Lei 8.443/1992, a cobrança judicial das dívidas caso não atendidas as notificações;
e) autorizar o desconto das dívidas na remuneração dos servidores, observado o disposto no art. 46 da Lei 8.112, de 11/12/1990."
4.	No seu parecer, o Ministério Público junto ao TCU colocou-se de acordo com a proposta de julgamento oferecida pela unidade técnica, embora com análise própria a respeito da prescrição. (peça 204) 
	É o relatório.

Felipe Furtado Morais (OAB/RJ 142.387), João Paulo da Silveira Ribeiro (OAB/DF 60.011) e Lucas Latini Cova (OAB/RJ 172.760) e outros.

Subprocurador-Geral Lucas Rocha Furtado.

TOMADA DE CONTAS ESPECIAL. OBRAS RODOVIÁRIAS. BR-101/RJ. SERVIÇOS DE SUPERVISÃO E DE GESTÃO AMBIENTAL. MEDIÇÃO DE PROFISSIONAIS INDICATIVAMENTE NÃO ENVOLVIDOS NOS TRABALHOS. PAGAMENTOS EXCESSIVOS. CITAÇÃO. PRESCRIÇÃO INTERCORRENTE VERIFICADA. ARQUIVAMENTO DO PROCESSO EM RELAÇÃO AOS RESPONSÁVEIS PELO CONTRATO DE SUPERVISÃO. COMPROVAÇÃO DA CONFORMIDADE DOS PAGAMENTOS NO CONTRATO DE GESTÃO AMBIENTAL. CONTAS REGULARES DOS GESTORES. EXCLUSÃO DA RESPONSABILIDADE DO CONTRATADO. NOTIFICAÇÕES.

TOMADA DE CONTAS ESPECIAL (TCE)

Entre os apontamentos de irregularidades feitos pelo Tribunal no relatório de auditoria realizada nas obras de adequação da BR-101/RJ, como parte do Fiscobras 2009 (TC Processo 011.341/2009-1) , subtrecho de Santa Cruz (km 385,8) a Itacuruçá (km 411,96) , incluindo o acesso ao Porto de Itaguaí/Sepetiba (km 403,5) , constou o indicativo de superfaturamento no quantitativo de pessoal disponibilizado para os serviços de supervisão e de gestão ambiental, objetos, respectivamente, do Contrato TT-008/2007-00 e do Contrato PP-182/2007-00, firmados pelo Departamento Nacional de Infraestrutura de Transportes (Dnit) com o Consórcio Engesur-Projemax-Pacs e com o Consórcio Concremat-Tecnosolo.
2.	Ambos os contratos estipularam a remuneração de pessoal por homem-mês, num tempo em que ainda não havia orientação para o uso de modelos de medição mais econômicos, como por resultado ou produto de serviço.
3.	No Contrato TT-008/2007-00, observando a indicação do Edital de Concorrência 194/2006-00, foi definido que 41 trabalhadores deveriam estar alocados nos serviços de supervisão, sendo compostos de 8 engenheiros, 26 auxiliares e 7 administrativos.
4.	Todavia, em visita às obras, ocorrida em 18/6/2009, a equipe de auditoria verificou a presença de apenas 9 trabalhadores, tendo o engenheiro supervisor declarado que outros 8 estavam em serviço de campo. Logo, haveria efetivamente 17 trabalhadores envolvidos na supervisão, em vez dos 41 contratados que estavam sendo medidos e pagos.
5.	De maneira semelhante, com relação ao Contrato PP-182/2007-00, a equipe de auditoria confirmou apenas 3 trabalhadores desempenhando os serviços de gestão ambiental, ao passo que 6 eram previstos e vinham sendo incluídos nas medições para pagamento.
6.	Ao julgar o relatório de auditoria, por meio do Acórdão 3025/2009-TCU-Plenário, este Tribunal determinou ao Dnit a instauração de "procedimento visando apurar as inadequações dos contratos TT-008/2007-00 e PP-182/07-00, com o intuito de ajustá-los ao real quantitativo de profissionais e ao real valor da mão-de-obra utilizada pelas prestadoras de serviço, de modo a reduzir os preços cobrados da Administração e descontar os excessos já pagos" (item 9.2.1) .
7.	Tendo em vista que o Dnit não cumpriu a determinação, o Acórdão 1054/2011-TCU-Plenário resolveu constituir processo apartado de tomada de contas especial para apuração própria (subitem 9.1.3) , materializado neste TC Processo 012.767/2011-5.
8.	Posteriormente, mediante o Acórdão 1021/2015-TCU-Plenário, o TCU aplicou multa ao exSuperintendente do Dnit no Rio de Janeiro Marcelo Cotrim Borges, pelo descumprimento da determinação do item 9.2.1 do Acórdão 3025/2009-TCU-Plenário.
9.	Como metodologia para apuração dos pagamentos em excesso, isto é, dos débitos alusivos aos trabalhadores não disponibilizados efetivamente pelos contratados, a então SeinfraRodoviaAviação lançou mão de 2 equipes paradigmas, uma para cada contrato, representadas pelos profissionais, em quantidade e função, encontrados no local das obras (17, em 11 cargos, na supervisão; e 3, em 3 cargos, na gestão ambiental) , a fim de calcular a diferença entre o que foi e o que deveria ser pago.
10.	Foram ainda estabelecidas duas premissas: (i) que as equipes efetivamente observadas durante a auditoria, fixadas como paradigmas, se mantiveram as mesmas desde o início da execução dos serviços até o momento da fiscalização e (ii) que teria havido correção da irregularidade após a auditoria. Assim, o débito do Contrato TT-008/2007-00 abrange da 1ª à 29ª medição, enquanto o do Contrato PP-182/2007-00, da 1ª à 22ª.
11.	Assim procedendo, a unidade técnica concluiu que, para o Contrato TT-008/2007-00, "o consórcio recebeu a quantia de R$ 6.756.910,81, quando deveria ter recebido apenas R$ 2.246.134,88 (equipe paradigma) no período, gerando um pagamento a maior e, consequente, um dano ao erário no valor total de R$ 4.510.775,93", distribuídos em parcelas que vão do mês de abril de 2007 a novembro de 2009.
12.	Já para o Contrato PP-182/2007-00, resultou que "foram pagos valores na monta de R$ 2.815.512,69, (...) quando, na verdade, só era devida a soma de R$ 629.037,73 (paradigma) , gerando um valor de pagamento em excesso no total de R$ 2.186.474,96 (débito) ", subdivididos em quantias desde dezembro de 2007 até março de 2010.
13.	A respeito das responsabilidades, foram atribuídas aos consórcios contratados, em solidariedade com os fiscais do Dnit que atestaram os serviços e com os superintendentes regionais (Contrato TT-008/2007-00) ou os coordenadores-gerais do meio ambiente (Contrato PP-182/2007-00) que autorizaram os pagamentos, de acordo com as suas participações individuais.
14.	Feitas as citações, a SeinfraRodoviaAviação rejeita as defesas apresentadas pelos responsáveis vinculados ao Contrato TT-008/2007-00, salvo por algumas alterações na distribuição do débito, propondo que as respectivas contas sejam julgadas irregulares, com condenação ao ressarcimento do dano e aplicação de multas.
15.	Por outro lado, a unidade técnica acolhe as defesas referentes ao Contrato PP-182/2007-00, com sugestão de que os responsáveis tenham as suas contas julgadas regulares com ressalva.
16.	No seu parecer, o Ministério Público junto ao TCU convergiu inteiramente com o julgamento esboçado pela SeinfraRodoviaAviação, fazendo restrição apenas sobre o seu entendimento em matéria de prescrição, mas sem reconhecê-la no caso em exame.
17.	Quanto a mim, tenho posicionamento em concordância parcial com a proposta.
18.	Inicialmente, consigno que me inclinaria a acompanhar, em função do demonstrado excesso de pagamentos nos serviços de supervisão (ainda que com algumas ressalvas com relação ao cálculo do débito) , o encaminhamento da SeinfraRodoviaAviação pela irregularidade das contas e condenação dos responsáveis, quanto mais no que concerne às empresas integrantes do Consórcio Engesur-Projemax-Pacs e ao ex-superintendente regional do Dnit/RJ Marcelo Cotrim Borges, que foram formalmente cientificados da ocorrência ainda no curso da execução contratual, não podendo se valer de eventual justificativa de desconhecimento ou de dificuldade de obter provas. Inclusive, o gestor, embora tivesse comunicado o consórcio, foi multado pelo Acórdão 1021/2015-TCU-Plenário, devido à falta de providências efetivas sobre assunto.
19.	Assinalo que, na época da auditoria, o Dnit, provocado pela equipe do TCU, instou o contratado a fornecer a relação dos trabalhadores vinculados à supervisão, mas o consórcio se negou a entregá-la, perdendo a chance de comprovar que a irregularidade imputada inexistia, no tocante ao verdadeiro quantitativo de pessoal disponibilizado. (peças 22/23) 
20.	No propósito de contestar a inculpação, o consórcio incluiu na sua defesa um conjunto de fichas funcionais de trabalhadores que supostamente estavam incumbidos dos serviços de supervisão do Contrato TT-008/2007-00. (peças 151/152) 
21.	Porém, a listagem não pode ser aceita para os fins almejados, primeiro porque não supre as declarações que precisavam ser dadas pelos integrantes da equipe técnica em anexo a cada medição, testemunhando sua participação nos serviços faturados, para cumprimento da exigência contratual assim disposta (peça 13, pág. 14) :
"Cláusula Quarta
 (...) 
Parágrafo Quinto - A cada processo de medição deverá ser anexada declaração individual firmada por cada membro da equipe técnica da Contratada afirmando, formalmente e sob as penalidades cabíveis, ter participado da execução dos serviços referentes ao período que está sendo medido. Estes técnicos deverão ser os mesmos que foram pontuados no julgamento da proposta técnica da Contratada durante o processo licitatório, ou outros que, com autorização expressa do DNIT, os tenham substituído na forma do Edital."
22.	Segundo, porque, fazendo-se o cruzamento de dados, dos 67 nomes constantes das fichas funcionais exibidas (com exclusão de três repetidos) , apenas 27 aparecem identificados em alguma das medições, do que se infere que 40 deles, nem sequer por hipótese, estiveram pelo menos momentaneamente vinculados aos serviços.
23.	E terceiro porque, mesmo considerando como verídico, por mera conjectura, que os profissionais medidos estavam vinculados aos serviços, sejam eles coincidentes ou não com aqueles das fichas funcionais, um levantamento feito pela unidade técnica (peça 198) revela que, de novo com infração ao Parágrafo Quinto da Cláusula Quarta do Contrato TT-008/2007-00, houve intensa rotatividade dos membros da equipe técnica ao longo da execução, chegando a 60% de substituições entre uma medição e a seguinte (da 11ª para a 12ª e da 19ª para a 20ª) .
24.	Ademais de tudo isso, atente-se que, ao declarar para os auditores que outras 8 pessoas estavam dedicadas à supervisão, fora as 9 que foram contadas no local das obras, o próprio engenheiro supervisor, como encarregado do consórcio, tacitamente confirmou, por dedução lógica, que não havia mais do que 17 trabalhadores prestando serviços, não obstante o pagamento de 41 naquela ocasião.
25.	Como argumentado na instrução da SinfraRodoviaAviação, em virtude do enorme contraste entre o número de trabalhadores previsto e o real (41 x 17) , era fácil a constatação de que as medições estavam superfaturadas, como feito pela equipe de auditoria.
26.	Em que pese as minhas impressões, deixo de lhes dar continuidade por me certificar de que há incidência da prescrição no presente caso, com fundamento nos critérios fixados pela Resolução TCU 344/2022.
27.	Com efeito, de conformidade com o art. 4º, inciso IV, do referido normativo, a contagem do prazo quinquenal teve início em 18/8/2009, data em que o relatório de auditoria, com o apontamento das irregularidades, foi encaminhado para conhecimento do Tribunal (Relator) . (TC Processo 011.341/2009-1, peça 1, pág. 121) 
28.	Logo depois, em 9/9/2009, houve um despacho do Relator, Ministro José Jorge, inapto aqui como evento interruptivo, pois determinou oitivas sobre irregularidades diferentes verificadas pela auditoria em outros contratos (os de execução propriamente das obras) , que não os tratados no presente processo (TC Processo 011.341/2009-1, peça 1, págs. 127/130) .
29.	A se ter como certo, com base no art. 5º, inciso II, da mencionada resolução, que a primeira interrupção do quinquênio, iniciado em 18/8/2009, foi com o Acórdão 3025/2009-TCU-Plenário, em 9/12/2009, configurou-se a prescrição intercorrente trienal, regrada pelo art. 8º, entre o Acórdão 1054/2011-TCU-Plenário, de 27/4/2011 (ou a efetiva abertura desta TCE determinada pela deliberação, em 9/5/2011) e a instrução seguinte, em 20/8/2014, visando à realização de diligência. (peças 1 e 5/6 dos presentes autos) 
30.	Na verdade, para qualquer interrupção que seja reconhecida até, inclusive, a data da instauração da TCE, se recairia na conclusão da existência dessa mesma prescrição intercorrente.
31.	É interessante notar que o Ministério Público junto ao TCU, no parecer que exarou nesta TCE, historiou acontecimentos processuais que corroboram a concretização da prescrição intercorrente acima indicada, sem, contudo, tê-la apontado, a teor do seguinte excerto:
"Efetivamente, para os fins do disposto no art. 2º, inciso II, da Lei nº 9.873/1999, a prescrição se interrompe por qualquer ato inequívoco que importe apuração do fato. Dessa forma, listo a seguir, resumidamente, uma extensa cadeia de atos que, a meu ver, consubstanciam-se em atos inequívocos adotados pelo Tribunal de Contas da União para apurar os fatos, identificar os responsáveis e quantificar o dano ao erário apurado neste feito:
 (...) 
b) determinação, por meio do Acórdão 1054/2011-TCU-Plenário, em 27/4/2011 (peça 3) para autuação de tomada de contas especial e citação dos responsáveis;
c) autorização, por meio da então SeinfraRodovias, por delegação de competência, para a realização de diligência (peça 6) no intuito de buscar elementos a fim de viabilizar a individualização das condutas e a quantificação do dano em 20/8/2014; (...) ".
32.	Mas também seria possível sustentar que, a rigor, não houve um ato "inequívoco" de apuração pelo Acórdão 3025/2009-TCU-Plenário, capaz de interromper a prescrição quinquenal, pois o Tribunal apenas fez determinação ao DNIT "para apurar", e este, na verdade, igualmente não apurou, tanto que o Acórdão 1054/2011-TCU-Plenário resolveu determinar a constituição da tomada de contas especial para que, enfim, os fatos fossem apurados diretamente pela unidade técnica.
33.	Nessa hipótese, mesmo que fosse considerado que os Acórdão 3025/2009-TCU-Plenário e 1.054/2011-Plenário não funcionaram como causas da primeira interrupção quinquenal, nem a própria abertura da TCE, por nada terem acrescentado materialmente à apuração, ainda assim teria havido a prescrição ordinária, visto que o marco interruptivo inaugural, após o conhecimento da irregularidade em 18/8/2009 (recebimento do processo TC Processo 011.341/2009-1 pelo Relator) , seria a instrução inicial do processo, em 20/8/2014, ultrapassando em dois dias o prazo de cinco anos.
34.	Outrossim, é de se consignar que os Acórdão 1379/2012-TCU-Plenário e 303/2013-Plenário, que, em 6/6/2012 e 27/2/2013, julgaram pedido de reexame em face do Acórdão 1054/2011-TCU-Plenário e subsequentes embargos de declaração, embora tenham sido proferidos (no TC Processo 011.341/2009-1) depois da criação da presente TCE e antes da sua primeira instrução, não podem ser usados para fins de interrupção da prescrição ordinária ou intercorrente no atual processo, na medida em que não tiveram nenhuma pertinência com as irregularidades ora em discussão.
35.	Vale dizer, não havia obstáculos ao desenvolvimento normal da apuração no que se refere aos Contratos TT-008/2007-00 e PP-182/2007-00, como mostra o despacho de admissibilidade do pedido de reexame, ao não ter suspendido o cumprimento do item 9.1.3 do Acórdão 1054/2011-TCU-Plenário, que determinou a autuação desta TCE em apartado (peças 25, pág. 17, e 26, pág. 37, do TC Processo 011.341/2009-1) .
36.	Por conseguinte, caracterizada a prescrição, a TCE deve ser arquivada relativamente aos responsáveis pelas medições atestadas e pagas indevidamente nos serviços de supervisão do Contrato TT-008/2007-00.
37.	Situação diversa é a do Contrato PP-182/2007-00, para o qual os defendentes conseguiram comprovar que todos os membros da equipe de gestão ambiental assinaram, mês a mês, declaração de terem prestado o serviço descrito na medição, em obediência a cláusula ajustada, que repetia os termos daquela do Contrato TT-008/2007-00, onde praticamente não foi seguida.
38.	De diferente ainda foi que, na época da auditoria, não houve notificação do Dnit para que exigisse, do contratado, elementos demonstrativos do pessoal encarregado dos serviços, não se podendo dizer de recusa do consórcio em dar contraprovas, ao contrário do que sucedeu quanto ao Contrato TT-008/2007-00.
39.	Em suma, especificamente no Contrato PP-182/2007-00, ficou evidenciado, a partir das declarações fornecidas, que os profissionais componentes da equipe estavam, durante toda a execução contratual, vinculados ao consórcio contratado, bem como que houve atendimento à formalidade definida contratualmente como meio de comprovação da força de trabalho. Em tal cenário, é razoável admitir as pessoas não localizadas pelos auditores do Tribunal no canteiro de obras se encontravam em outras frentes necessárias à prestação dos serviços.
40.	Não obstante as irregularidades inicialmente lançadas sobre o Contrato PP-182/2007-00 também estarem atingidas pela prescrição, no caso, havendo o acolhimento das defesas já apresentadas e da manifestação da unidade técnica pela regularidade das contas dos gestores, com o que concordo, não subsistem mais no processo as pretensões punitivas e ressarcitória originais, cujo exercício pelo TCU tivesse que ser obstado por causa de demora processual.
41.	Sendo assim, me alinho ao precedente trazido pelo Acórdão 2534/2023-TCU-Segunda Câmara, fundamentado no voto do Relator, Ministro Antonio Anastasia, que entendeu como "mais adequado e justo" que as contas sejam julgadas, quando o contexto for de comprovação da sua regularidade.
42.	No que tange às empresas formadoras do Consórcio Concremat-Tecnosolo, devem ter as suas responsabilidades excluídas.
	Diante do exposto, voto para que o Tribunal adote o acórdão que submeto a este Colegiado.
TCU, Sala das Sessões, em 9 de maio de 2023.
VITAL DO RÊGO 
Relator